---
title: "Muchos modelos"
subtitle: "R para ciencia de datos<br>Club de lectura<br>Capítulo 25<br>"
author: "Luis Francisco Gomez Lopez"
date: "2021-07-03 10:03:21 GMT -05:00"
output:
  xaringan::moon_reader:
    lib_dir: libs
    nature:
      highlightStyle: github
      highlightLines: true
      countIncrementalSlides: false
---

```{r setup, include=FALSE}
options(htmltools.dir.version = FALSE, 
        htmltools.preserve.raw = FALSE)
knitr::opts_chunk$set(echo      = TRUE, 
                      fig.align = "center")
```

```{r libraries, include=FALSE}
library(tidyverse)
library(datos)
library(RefManageR)
library(modelr)
library(broom)
```

```{r load_references, include=FALSE, cache=FALSE}
RefManageR::BibOptions(
  check.entries = FALSE,
  bib.style     = "authoryear",
  cite.style    = "authoryear",
  style         = "markdown",
  hyperlink     = FALSE,
  dashed        = FALSE
)

mybib <- RefManageR::ReadBib(file  = "./R_for_data_science.bib",
                             check = FALSE)
```

# ¿Qué aprenderás?

En **`r Citet(mybib, "grolemund_r_2019")` Capítulo 25** se abarcará:

- El uso de modelos simples para entender un conjunto de datos complejos

- Usar columnas-listas para almacenar estructuras de datos

- Transformar modelos en datos ordenados utilizando el paquete `broom`<sup>1</sup>


.footnote[

[1] Ver el paquete [`broom`](https://broom.tidymodels.org/)

]

---

# Gapminder

- ¿Cómo la esperanza de vida (`esperanza_de_vida`) cambia a través del tiempo (`anio`) para cada país (`pais`)?

```{r}
datos::paises
```

---

# Gapminder

- Primera forma de "atacar" el problema: graficar todos los datos

```{r , fig.height=7, fig.width=14}
ggplot(paises) + 
  geom_line(aes(anio, esperanza_de_vida, group = pais))
```

---

# Gapminder

- Segunda forma de "atacar" el problema: revisar un pais y modelar
    
```{r}
col <- filter(paises, pais == "Colombia") #<<
mod <- lm(data = col, formula = esperanza_de_vida ~ anio) #<<
g1 <- broom::augment(mod) %>% #<<
  select(anio:.resid, esperanza_de_vida) %>% 
  pivot_longer(cols = .fitted:esperanza_de_vida, 
               names_to = "component_mod") %>%
  ggplot(aes(anio, value)) +
  geom_line() + 
  facet_wrap(vars(component_mod), scales = "free_y",
             labeller = labeller( component_mod = 
               c(esperanza_de_vida = "Datos completos",
                 .fitted = "Tendencia lineal",
                 .resid = "Residuos")
             )) + 
  theme(strip.text = element_text(size = 25),
        axis.text.y = element_text(size = 20))
```

---

# Gapminder

- Segunda forma de "atacar" el problema: revisar un pais y modelar
    
```{r echo=FALSE, fig.height=8, fig.width=14}
g1
```

---

# Gapminder

- Tercer forma de "atacar" el problema: datos anidados, columnas-lista y desanidado

    + La columna `data` es una lista donde cada elemento es una `tibble`

```{r}
por_pais <- group_by(paises, pais, continente) %>% 
  tidyr::nest() %>% #<<
  ungroup() 

por_pais %>% 
  slice_head(n = 5)
```

---

# Gapminder

- Tercer forma de "atacar" el problema: datos anidados, columnas-lista y desanidado

    + Debido a que la columna `data` es una lista podemos utilizar `purrr::map()` junto a `dplyr::mutate()`

```{r}
por_pais <- por_pais %>% 
  mutate(modelo = map(data, #<<
                      .f = ~ lm(data = ., #<< 
                                formula = esperanza_de_vida ~ anio) #<<
                      )
         )

por_pais %>% 
  slice_head(n = 3)
```

---

# Gapminder

- Tercer forma de "atacar" el problema: datos anidados, columnas-lista y desanidado

    + Podemos calcular los residuos y desanidar las variables de interés
    
```{r}
por_pais <- por_pais %>% 
  mutate(residuos = map(modelo, #<<
                        .f = ~ broom::augment(.)$.resid)) #<<

por_pais %>% 
  slice_head(n = 5)
```

---

# Gapminder

- Tercer forma de "atacar" el problema: datos anidados, columnas-lista y desanidado

    + Podemos calcular los residuos, las predicciones y desanidar las variables de interés
    
```{r}
residuos <- por_pais %>% 
  tidyr::unnest(c(data, residuos)) #<<

residuos %>% select(pais:pib_per_capita, residuos) %>% 
  glimpse()
```

---

# Gapminder

```{r, message=FALSE, fig.height=7, fig.width=14}
g2 <- ggplot(residuos, aes(anio, residuos)) + 
  geom_line(aes(group = pais)) +
  geom_hline(yintercept = 0, color = "red") + 
  geom_smooth(se = FALSE)
g2
```

---

# Gapminder

- El gráfico nos muestra que debemos revisar el modelo para los países que pertenecen a los continentes de África y Asia

```{r message=FALSE, fig.height=7, fig.width=14}
g3 <- g2 + facet_wrap(vars(continente))
g3
```

---

# Gapminder

- También podemos revisar el modelo utilizando como métrica el $R^2$

```{r}
r_cuadrado <- por_pais %>% 
  mutate(r_2 = map(modelo, #<<
                   .f = ~ broom::glance(.)$r.squared)) %>% #<<
  unnest(r_2)

glimpse(r_cuadrado)
```

---

# Gapminder

- También podemos revisar el modelo utilizando como métrica el $R^2$

```{r}
r_cuadrado %>% 
  arrange(r_2) %>% 
  select(pais, continente, r_2)
```

---

# Gapminder

- También podemos revisar el modelo utilizando como métrica el $R^2$

```{r , fig.height=7, fig.width=14}
ggplot(r_cuadrado, aes(continente, r_2)) + 
  geom_point(aes(fill = continente), shape = 21, color = "black",
             size = 5, position = position_jitter(width = 0.1))
```

---

# Gapminder

- 6 paises con menor $R^2$

```{r echo=FALSE, fig.height=9, fig.width=14}

 g4 <- r_cuadrado %>% 
   slice_min(order_by = r_2, n = 6) %>% 
   unnest(data) %>% 
   select(pais:esperanza_de_vida) %>% 
   ggplot(aes(anio, esperanza_de_vida)) + 
   geom_line(aes(group = pais, color = pais)) + 
   geom_vline(xintercept = 1982, color = "red") + 
   geom_vline(xintercept = 1992, color = "red")
 
g4
```

---

# Creando columnas-lista

- Problemas con una data.frame

```{r}
data.frame(x = list(1:3, 4:6))
```

```{r error=TRUE}
data.frame(x = list(1:3,  
                    4:5)) #<<
```


```{r }
data.frame(x = I(list(1:3, 4:5)))
```

---

# Creando columnas-lista

- Solución a través de una tibble

    + Se mejora el problema de imprimir el objeto y que pueda ser entendido por el usuario final

```{r}
tibble(x = list(1:3, 4:5))
```

- La creación de columnas-lista se puede realizar utilizando:

    + Anidación
    + Funciones vectorizadas
    + Medidas de resumen con más de un valor
    + Listas nombradas y `tibble::enframe()`

---

# Creando columnas-lista

- Anidación

```{r}
paises %>% 
  # Nombrar la variable que continene la anidación #<<
  nest(data = anio:pib_per_capita) #<<
```

---

# Creando columnas-lista

- Funciones vectorizadas

```{r}
tibble(x = c("a,b,c", "d,e")) %>% 
  mutate(x_split = stringr::str_split(string = x, 
                                      pattern = ","))
```

---

# Creando columnas-lista

- Medidas de resumen con más de un valor

```{r}
probs <- seq(0, 1, 0.25)

group_by(paises, continente) %>% 
  summarize(probabilidades = list(probs), #<<
            q_esperanza_de_vida = list(quantile(esperanza_de_vida, #<< 
                                                probs))) #<<
```

---

# Creando columnas-lista

- Listas nombradas y `tibble::enframe()`

```{r}
lst <- list(a = 1:3, b = 4:5)
tibble::enframe(lst) #<<
```

---

# Simplificando columnas-lista

- Lista a vector: `map_lgl()`, `map_int()`, `map_dbl()`, y `map_chr()`
- Desanidando: `tidyr::unnest`

## Ejemplo

```{r}
r_cuadrado_anidado <- por_pais %>% 
  mutate(r_2 = map(modelo,
                   .f = ~ broom::glance(.)$r.squared))
r_cuadrado_anidado %>% slice_head(n = 5)
```

---

# Simplificando columnas-lista

- Lista a vector

```{r}
por_pais %>% 
  mutate(r_2 = map_dbl(modelo, #<<
                   .f = ~ broom::glance(.)$r.squared))
```

---

# Simplificando columnas-lista

- Desanidando

```{r}
r_cuadrado_anidado %>% 
  unnest(r_2) #<<
```


---

# Referencias

```{r refs, echo=FALSE, results='asis'}
RefManageR::PrintBibliography(bib = mybib)
```
