---
title: |
  | R para Ciencia de Datos 
  | Club de Lectura r4ds
  | Cap 5 
date: 2020-01-12 16:22:01 GMT-5
output: slidy_presentation
bibliography: R_for_data_science.bib
link-citations: yes
---

```{r setup, include=FALSE}
knitr::opts_chunk$set(echo = FALSE)
```

```{r message = FALSE}

library(datos)
library(tidyverse)
library(knitr)
library(modeest)
library(naniar)
library(timetk)
```

# Transformación de datos

En [@grolemund_r_2019, Cap 5] aprenderás a transformar tus datos con `dplyr`. Por ejemplo podrás:

- Crear algunas variables nuevas o resúmenes
- Cambiar el nombre de las variables
- Reordenar las observaciones

# Gramática para la manipulación de datos rectangulares

## Clase de objeto que se usa

- `tibble::tibble`

## Principales verbos

- `dplyr::filter()`
- `dplyr::arrange()`
- `dplyr::select()`
- `dplyr::mutate()`
- `dplyr::summarize()`

## Verbo principal para agrupaciones

- `dplyr::group_by()`

## Principal operador para encadenar y facilitar la lectura del código

- `%>%` (paquete `magrittr`)

# `tibble`

- Por ahora las tibbles las definiremos como data frames con propiedades adicionales:

```{r echo=TRUE}

class(x = datos::vuelos)
```

```{r echo=TRUE}

datos::vuelos
```

- Para más información ver [@grolemund_r_2019, Cap 10] y https://tibble.tidyverse.org/reference/tbl_df-class.html 

# `filter`

Aplica para filas: se seleccionan filas

```{r fig.align='center', fig.height=4, fig.width=12}

x_0 <- c(0, 0, 1, 1)
y_0 <- c(0, 1, 1, 0)

tibble(x     = c(x_0, x_0 + 1, x_0 + 2,
                 x_0, x_0 + 1, x_0 + 2,
                 x_0, x_0 + 1, x_0 + 2,
                 x_0, x_0 + 1, x_0 + 2,
                 x_0 + 4, x_0 + 5, x_0 + 6,
                 x_0 + 4, x_0 + 5, x_0 + 6), 
       y     = c(y_0    , y_0    , y_0,
                 y_0 + 1, y_0 + 1, y_0 + 1,
                 y_0 + 2, y_0 + 2, y_0 + 2,
                 y_0 + 3, y_0 + 3, y_0 + 3,
                 y_0    , y_0    , y_0,
                 y_0 + 1, y_0 + 1, y_0 + 1),
       group = c(rep(1, 12), 
                 rep(2, 12),
                 rep(3, 12),
                 rep(4, 12),
                 rep(5, 12),
                 rep(6, 12)) %>% as.character()) %>%
  ggplot(aes(x, y)) + 
  geom_polygon(color = "black", aes(fill = group, group = group),
               show.legend = FALSE) +
  geom_segment(data = tibble(x = 3.1, xend = 3.9, y = 1),
               aes(x = x, xend = xend, y = y, yend = y), 
               arrow = arrow(length = unit(0.1, "inches"))) +
  scale_fill_manual(values = c("#a6cee3", "#1f78b4", "#b2df8a", "#33a02c",
                               "#a6cee3", "#33a02c")) +
  coord_fixed(ratio = 1) + 
  theme_void()
```

## Plantilla

```{r echo = TRUE, eval=FALSE}

filter(data = <DATOS>, <EXPRESION QUE RETORNE UN VALOR LOGICO>)
```

- Se requiere conocer el funcionamiento de los operadores lógicos

    + https://stat.ethz.ch/R-manual/R-devel/library/base/html/Logic.html

# `filter`

```{r echo=TRUE, eval=FALSE}

filter(.data = datos::vuelos, mes == 1, dia == 1)

# Es equivalente a:
## Utilizar "," encadena las condiciones con "&"
filter(.data = datos::vuelos, mes == 1 & dia == 1)
```

```{r}

filter(.data = vuelos, mes == 1, dia == 1)
```

# `filter`

## Comparaciones

- `>` (mayor que), `>=` (mayor o igual que), `<` (menor que), `<=` (menor o igual que), `!=` (no igual) y `==` (igual).

```{r echo=TRUE, eval=FALSE}

# Vuelos que tuvieron un retraso de llegada de 1 o más horas
# y volaron a Houston (IAH o HOU) 
# y fueron operados por United, American o Delta (UA, AA o DL)
# y partieron en invierno (julio, agosto y septiembre)
# y no salieron tarde
filter(.data = datos::vuelos,
       atraso_llegada >= 60 &
       (destino == "IAH" | destino == "HOU") &
       (aerolinea == "UA" | aerolinea == "AA" | aerolinea == "DL") &
       (mes == 7 | mes == 8 | mes == 9) &
       (atraso_salida <= 0))
```

```{r }

filter(.data = datos::vuelos,
       atraso_llegada >= 60 &
       (destino == "IAH" | destino == "HOU") &
       (aerolinea == "UA" | aerolinea == "AA" | aerolinea == "DL") &
       (mes == 7 | mes == 8 | mes == 9) &
       (atraso_salida <= 0))
```

# `filter`

## Operadores lógicos

- `&` es “y”, `|` es “o” incluyente, `!` es “no”, `xor` es “o” excluyente 

```{r fig.align='center', out.width="80%", fig.cap="Conjunto de operadores booleanos [@grolemund_r_2019, Fig 5.1]"}

knitr::include_graphics(path = "https://es.r4ds.hadley.nz/diagrams_w_text_as_path/es/transform-logical.svg")
```

# `arrange`

Aplica para filas: se reordenan las filas

```{r fig.align='center', fig.height=4, fig.width=12}

tibble(x     = c(x_0, x_0 + 1, x_0 + 2,
                 x_0, x_0 + 1, x_0 + 2,
                 x_0, x_0 + 1, x_0 + 2,
                 x_0, x_0 + 1, x_0 + 2,
                 x_0 + 4, x_0 + 5, x_0 + 6,
                 x_0 + 4, x_0 + 5, x_0 + 6,
                 x_0 + 4, x_0 + 5, x_0 + 6,
                 x_0 + 4, x_0 + 5, x_0 + 6), 
       y     = c(y_0    , y_0    , y_0,
                 y_0 + 1, y_0 + 1, y_0 + 1,
                 y_0 + 2, y_0 + 2, y_0 + 2,
                 y_0 + 3, y_0 + 3, y_0 + 3,
                 y_0    , y_0    , y_0,
                 y_0 + 1, y_0 + 1, y_0 + 1,
                 y_0 + 2, y_0 + 2, y_0 + 2,
                 y_0 + 3, y_0 + 3, y_0 + 3),
       group = c(rep(1, 12), 
                 rep(2, 12),
                 rep(3, 12),
                 rep(4, 12),
                 rep(5, 12),
                 rep(6, 12),
                 rep(7, 12),
                 rep(8, 12)) %>% as.character()) %>%
  ggplot(aes(x, y)) + 
  geom_polygon(color = "black", aes(fill = group, group = group),
               show.legend = FALSE) +
  geom_segment(data = tibble(x = 3.1, xend = 3.9, y = 2),
               aes(x = x, xend = xend, y = y, yend = y), 
               arrow = arrow(length = unit(0.1, "inches"))) +
  scale_fill_manual(values = c("#a6cee3", "#1f78b4", "#b2df8a", "#33a02c",
                               "#a6cee3", "#33a02c", "#1f78b4", "#b2df8a")) +
  coord_fixed(ratio = 1) + 
  theme_void()
```

## Plantilla

```{r echo = TRUE, eval=FALSE}

arrange(data = <DATOS>, <VARIABLES O FUNCIONES APLICADAS A VARIABLES>)
```

# `arrange`

- El orden en que se seleccionan las variables importan donde una variable adicional a la derecha se utiliza para desempatar

- El ordenamiento por defecto se presenta de forma ascendente

    + Si se desea un ordenamiento de forma descendente utilizar `dplyr::desc`

- Los valores `NA` y `NaN` siempre se ordenan al final incluso si se utiliza `dplyr::desc`

- Por defecto se ignora cualquier agrupamiento al utilizar `dplyr::by_group`
    
```{r echo=TRUE, eval=FALSE}

tibble(x = c(NA, Inf, 2, 3, NaN, NA, -Inf, TRUE),
       y = c(1, 4, 1, 2, 4, 6, 3, 0)) %>% 
  arrange(desc(x), y)
```

```{r}

tibble(x = c(NA, Inf, 2, 3, NaN, NA, -Inf, TRUE),
       y = c(1, 4, 1, 2, 4, 6, 3, 0)) %>% 
  arrange(desc(x), y)
```

# `select`

Aplica para columnas: se seleccionan columnas

```{r fig.align='center', fig.height=4, fig.width=12}

tibble(x     = c(x_0, x_0 + 1, x_0 + 2, x_0 + 4,
                 x_0, x_0 + 1, x_0 + 2, x_0 + 4,
                 x_0, x_0 + 1, x_0 + 2, x_0 + 4,
                 x_0, x_0 + 1, x_0 + 2, x_0 + 4), 
       y     = c(y_0    , y_0    , y_0, y_0,
                 y_0 + 1, y_0 + 1, y_0 + 1, y_0 + 1,
                 y_0 + 2, y_0 + 2, y_0 + 2, y_0 + 2,
                 y_0 + 3, y_0 + 3, y_0 + 3, y_0 + 3),
       group = c(rep(1, 4), rep(2, 4), rep(3, 4), rep(4, 4),
                 rep(5, 4), rep(6, 4), rep(7, 4), rep(8, 4),
                 rep(9, 4), rep(10, 4), rep(11, 4), rep(12, 4),
                 rep(13, 4), rep(14, 4), rep(15, 4), rep(16, 4)) %>% as.character() %>% as_factor()) %>%
  ggplot(aes(x, y)) + 
  geom_polygon(color = "black", aes(fill = group, group = group),
               show.legend = FALSE) +
  geom_segment(data = tibble(x = 3.1, xend = 3.9, y = 2),
               aes(x = x, xend = xend, y = y, yend = y), 
               arrow = arrow(length = unit(0.1, "inches"))) +
  scale_fill_manual(values = c("#fb9a99", "#e31a1c", "#fdbf6f", "#e31a1c",
                               "#fb9a99", "#e31a1c", "#fdbf6f", "#e31a1c",
                               "#fb9a99", "#e31a1c", "#fdbf6f", "#e31a1c",
                               "#fb9a99", "#e31a1c", "#fdbf6f", "#e31a1c")) +
  coord_fixed(ratio = 1) + 
  theme_void()
```

## Plantilla

```{r echo = TRUE, eval=FALSE}

select(data = <DATOS>, <VARIABLES O EXPRESIONES (SIN COMILLAS)>)
```

# `select`

- Lenguaje para seleccionar variables

    + Operadores: `:`, `!`, `&`, `|`, `c()`
    + Algunas funciones auxiliares: `everything()`, `starts_with()`, `ends_with()` 
    
- Para más detalles ver `tidyselect`: https://tidyselect.r-lib.org/index.html

```{r echo=TRUE, eval=FALSE}

select(.data = datos::vuelos, 
       !(starts_with(match = "a") | ends_with(match = "a")))
```

```{r }

select(.data = datos::vuelos, 
       !(starts_with(match = "a") | ends_with(match = "a")))
```

# `mutate`

Aplica para columnas: se crean columnas

```{r fig.align='center', fig.height=4, fig.width=12}

tibble(x     = c(x_0, x_0 + 1, x_0 + 2, x_0 + 4, x_0 + 5, x_0 + 6, x_0 + 7,
                 x_0, x_0 + 1, x_0 + 2, x_0 + 4, x_0 + 5, x_0 + 6, x_0 + 7,
                 x_0, x_0 + 1, x_0 + 2, x_0 + 4, x_0 + 5, x_0 + 6, x_0 + 7,
                 x_0, x_0 + 1, x_0 + 2, x_0 + 4, x_0 + 5, x_0 + 6, x_0 + 7), 
       y     = c(y_0    , y_0    ,     y_0,     y_0,     y_0,     y_0,     y_0,
                 y_0 + 1, y_0 + 1, y_0 + 1, y_0 + 1, y_0 + 1, y_0 + 1, y_0 + 1,
                 y_0 + 2, y_0 + 2, y_0 + 2, y_0 + 2, y_0 + 2, y_0 + 2, y_0 + 2,
                 y_0 + 3, y_0 + 3, y_0 + 3, y_0 + 3, y_0 + 3, y_0 + 3, y_0 + 3),
       group = c(rep(1, 4)  , rep(2, 4) , rep(3, 4)  , rep(4, 4)  , rep(5, 4) , rep(6, 4) , rep(7, 4),
                 rep(8, 4)  , rep(9, 4) , rep(10, 4) , rep(11, 4) , rep(12, 4), rep(13, 4), rep(14, 4),
                 rep(15, 4) , rep(16, 4), rep(17, 4) , rep(18, 4) , rep(19, 4), rep(20, 4), rep(21, 4),
                 rep(22, 4) , rep(23, 4), rep(24, 4) , rep(25, 4) , rep(26, 4), rep(27, 4), rep(28, 4)) %>% 
         as.character() %>% as_factor()) %>%
  ggplot(aes(x, y)) + 
  geom_polygon(color = "black", aes(fill = group, group = group),
               show.legend = FALSE) +
  geom_segment(data = tibble(x = 3.1, xend = 3.9, y = 2),
               aes(x = x, xend = xend, y = y, yend = y), 
               arrow = arrow(length = unit(0.1, "inches"))) +
  scale_fill_manual(values = c("#fb9a99", "#e31a1c", "#fdbf6f", "#fb9a99", "#e31a1c", "#fdbf6f", "#ff7f00",
                               "#fb9a99", "#e31a1c", "#fdbf6f", "#fb9a99", "#e31a1c", "#fdbf6f", "#ff7f00",
                               "#fb9a99", "#e31a1c", "#fdbf6f", "#fb9a99", "#e31a1c", "#fdbf6f", "#ff7f00",
                               "#fb9a99", "#e31a1c", "#fdbf6f", "#fb9a99", "#e31a1c", "#fdbf6f", "#ff7f00")) +
  coord_fixed(ratio = 1) + 
  theme_void()
```

## Plantilla

```{r echo = TRUE, eval=FALSE}

mutate(data = <DATOS>, <PAR ORDENADO DE NOMBRE Y VALOR>)
```

# `mutate`

- Por defecto agrega valores al final de la tibble 

    + Si se quiere cambiar este comportamiento consultar las opciones `.before` y `.after`

- Variables creadas con el mismo nombre de variables existentes reemplazan a estas últimas

- Se pueden utilizar variables creadas en la creación de nueva variables

```{r echo=TRUE, eval=FALSE}

mutate(.data = datos::vuelos, 
       # Convertir distancia de millas a km 
       distancia    = distancia * 1.609344,
       # Convertir tiempo de vuelo de minutos a horas
       tiempo_vuelo = tiempo_vuelo / 60,
       # Calcular velocidad media con respecto al suelo (km / hora)
       vel_suelo    = distancia / tiempo_vuelo)[, c("distancia", "tiempo_vuelo", "vel_suelo")]
```

```{r}

mutate(.data = datos::vuelos, 
       # Convertir distancia de millas a km 
       distancia    = distancia * 1.609344,
       # Convertir tiempo de vuelo de minutos a horas
       tiempo_vuelo = tiempo_vuelo / 60,
       # Calcular velocidad media con respecto al suelo (km / hora)
       vel_suelo    = distancia / tiempo_vuelo)[, c("distancia", "tiempo_vuelo", "vel_suelo")]
```

# `summarize`

Se crean transformaciones estadísticas a partir de una o más columnas

```{r fig.align='center', fig.height=4, fig.width=12}

tibble(x     = c(x_0, x_0 + 1, x_0 + 2, x_0 + 4,
                 x_0, x_0 + 1, x_0 + 2, x_0 + 4,
                 x_0, x_0 + 1, x_0 + 2, x_0 + 4,
                 x_0, x_0 + 1, x_0 + 2, x_0 + 4), 
       y     = c(y_0    , y_0    , y_0    , c(NA, NA, NA, NA),
                 y_0 + 1, y_0 + 1, y_0 + 1, c(NA, NA, NA, NA),
                 y_0 + 2, y_0 + 2, y_0 + 2, y_0 + 1.5,
                 y_0 + 3, y_0 + 3, y_0 + 3, c(NA, NA, NA, NA)),
       group = c(rep(1, 4), rep(2, 4), rep(3, 4), rep(4, 4),
                 rep(5, 4), rep(6, 4), rep(7, 4), rep(8, 4),
                 rep(9, 4), rep(10, 4), rep(11, 4), rep(12, 4),
                 rep(13, 4), rep(14, 4), rep(15, 4), rep(16, 4)) %>% as.character() %>% as_factor()) %>%
  ggplot(aes(x, y)) + 
  geom_polygon(color = "black", aes(fill = group, group = group),
               show.legend = FALSE) +
  geom_segment(data = tibble(x = 3.1, xend = 3.9, y = 2),
               aes(x = x, xend = xend, y = y, yend = y), 
               arrow = arrow(length = unit(0.1, "inches"))) +
  scale_fill_manual(values = c("#fb9a99", "#e31a1c", "#fdbf6f", NA,
                               "#fb9a99", "#e31a1c", "#fdbf6f", NA,
                               "#fb9a99", "#e31a1c", "#fdbf6f", "#e53032",
                               "#fb9a99", "#e31a1c", "#fdbf6f", NA)) +
  coord_fixed(ratio = 1) + 
  theme_void()
```

## Plantilla

```{r echo = TRUE, eval=FALSE}

summarize(data = <DATOS>, <PAR ORDENADO DE NOMBRE Y FUNCION APLICADA A UNA VARIABLE>)
```

# `summarize`

```{r echo = TRUE, eval=FALSE}

summarize(.data    = datos::vuelos, 
          min      = min(atraso_salida, na.rm = TRUE), 
          max      = max(atraso_salida, na.rm = TRUE),
          mean     = mean(atraso_salida, na.rm = TRUE),
          median   = median(atraso_salida, na.rm = TRUE),
          # Cálculo de la moda como el primer valor 
          # más frecuente (pueden haber varios),
          mode     = modeest::mfv1(atraso_salida, na_rm = TRUE),
          # Cuantiles
          ## En R existen 9 formas de calcular un cuantil dado que no
          ## existe un consenso sobre la definción de cuantil 
          q_25     = quantile(atraso_salida, probs = 0.25, na.rm = TRUE, type = 7),
          q_75     = quantile(atraso_salida, probs = 0.75, na.rm = TRUE, type = 7),
          # Estadísticas de dispersión: var, sd, iqr
          var      = var(atraso_salida, na.rm = TRUE),
          sd       = sd(atraso_salida, na.rm = TRUE),
          iqr      = IQR(atraso_salida, na.rm = TRUE, type = 7),
          n        = n(),
          # Valores Na y valores no NA
          na_n     = sum(is.na(atraso_salida)),
          not_na_n = sum(!is.na(atraso_salida)))
```

```{r}

summarize(.data    = datos::vuelos, 
          min      = min(atraso_salida, na.rm = TRUE), 
          max      = max(atraso_salida, na.rm = TRUE),
          mean     = mean(atraso_salida, na.rm = TRUE),
          median   = median(atraso_salida, na.rm = TRUE),
          # Cálculo de la moda como el primer valor 
          # más frecuente (pueden haber varios),
          mode     = modeest::mfv1(atraso_salida, na_rm = TRUE),
          # Cuantiles
          ## En R existen 9 formas de calcular un cuantil dado que no
          ## existe un consenso sobre la definción de cuantil 
          q_25     = quantile(atraso_salida, probs = 0.25, na.rm = TRUE, type = 7),
          q_75     = quantile(atraso_salida, probs = 0.75, na.rm = TRUE, type = 7),
          # Estadísticas de dispersión: var, sd, iqr
          var      = var(atraso_salida, na.rm = TRUE),
          sd       = sd(atraso_salida, na.rm = TRUE),
          iqr      = IQR(atraso_salida, na.rm = TRUE, type = 7),
          n        = n(),
          # Valores Na y valores no NA
          na_n     = sum(is.na(atraso_salida)),
          not_na_n = sum(!is.na(atraso_salida)))
```

# `group_by`

Agrupa filas en base a valores de una o más columnas

```{r fig.align='center', fig.height=4, fig.width=12}

tibble(x     = c(x_0, x_0 + 1, x_0 + 2, x_0 + 4, x_0 + 5, x_0 + 6,
                 x_0, x_0 + 1, x_0 + 2, x_0 + 4, x_0 + 5, x_0 + 6,
                 x_0, x_0 + 1, x_0 + 2, x_0 + 4, x_0 + 5, x_0 + 6,
                 x_0, x_0 + 1, x_0 + 2, x_0 + 4, x_0 + 5, x_0 + 6), 
       y     = c(y_0    , y_0    ,     y_0, y_0 - 0.5, y_0 - 0.5, y_0 - 0.5,
                 y_0 + 1, y_0 + 1, y_0 + 1, y_0 + 0.5, y_0 + 0.5, y_0 + 0.5,
                 y_0 + 2, y_0 + 2, y_0 + 2, y_0 + 2.5, y_0 + 2.5, y_0 + 2.5,
                 y_0 + 3, y_0 + 3, y_0 + 3, y_0 + 3.5, y_0 + 3.5, y_0 + 3.5),
       group = c(rep(1, 4)  , rep(2, 4) , rep(3, 4)  , rep(4, 4)  , rep(5, 4) , rep(6, 4),
                 rep(8, 4)  , rep(9, 4) , rep(10, 4) , rep(11, 4) , rep(12, 4), rep(13, 4),
                 rep(15, 4) , rep(16, 4), rep(17, 4) , rep(18, 4) , rep(19, 4), rep(20, 4),
                 rep(22, 4) , rep(23, 4), rep(24, 4) , rep(25, 4) , rep(26, 4), rep(27, 4)) %>% 
         as.character() %>% as_factor()) %>%
  ggplot(aes(x, y)) + 
  geom_polygon(color = "black", aes(fill = group, group = group),
               show.legend = FALSE) +
  geom_segment(data = tibble(x = 3.1, xend = 3.9, y = 2),
               aes(x = x, xend = xend, y = y, yend = y), 
               arrow = arrow(length = unit(0.1, "inches"))) +
  scale_fill_manual(values = c("#6a3d9a", "#e31a1c", "#fdbf6f", "#cab2d6", "#e31a1c", "#fdbf6f",
                               "#cab2d6", "#e31a1c", "#fdbf6f", "#cab2d6", "#e31a1c", "#fdbf6f",
                               "#cab2d6", "#e31a1c", "#fdbf6f", "#6a3d9a", "#e31a1c", "#fdbf6f",
                               "#6a3d9a", "#e31a1c", "#fdbf6f", "#6a3d9a", "#e31a1c", "#fdbf6f")) +
  coord_fixed(ratio = 1) +
  theme_void()
```

## Plantilla

```{r echo = TRUE, eval=FALSE}

group_by(data = <DATOS>, <VARIABLES PARA REALIZAR LAS AGRUPACIONES>)
```

# `group_by`

- Si existen valores `NA` o `NaN` cada uno se agrupa en un conjunto distinto
- La tibble que se genera señala las variables que se utilizan para agrupar así como el número de grupos que se conforman
- Si se desea reversar la agrupación utilizar `dplyr::ungroup`

```{r echo = TRUE, eval=FALSE}

group_by(.data = tibble(x = c(NA, 1, 1, NaN, 2, NA, 2, 3, NaN ,3),
                          y = 1:10), 
         x)
```

```{r}

group_by(.data = tibble(x = c(NA, 1, 1, NaN, 2, NA, 2, 3, NaN ,3),
                          y = 1:10), 
         x)
```

# `%>%`

- $f(x = a, y = b)$ es equivalente a:

    + $a \text{ %>% } f(y = b)$
    + $b \text{ %>% } f(x = a, y = \; .)$

        + En el caso del tidyverse $a \text{ %>% } f(y = b)$ es la equivalencia más utilizada dado que el primer argumento de las funciones corresponde a los datos

- Mejora la lectura del código

    + $f(g(h(s(x = a))), y = b)$
    
    + $\begin{matrix}
        s(a) & \text{ %>% } & \text{Paso 1} \\
        h()  & \text{ %>% } & \text{Paso 2} \\
        g()  & \text{ %>% } & \text{Paso 3} \\
        f(y = b) & \text{}  & \text{Paso 4}
        \end{matrix}$
    
# `%>%`
        
## Aplicaciones

```{r echo = TRUE, eval=FALSE}

datos::vuelos %>% 
  filter(!is.na(atraso_salida)) %>% 
  group_by(mes) %>% 
  # Por defecto summarize elimina las agrupaciones
  summarize(mean = mean(atraso_salida), median = median(atraso_salida), n = n())
```

```{r}

datos::vuelos %>% 
  filter(!is.na(atraso_salida)) %>% 
  group_by(mes) %>% 
  # Por defecto summarize elimina las agrupaciones
  summarize(mean = mean(atraso_salida), median = median(atraso_salida), n = n())
```

# `%>%`

## Aplicaciones

```{r echo=TRUE, eval=FALSE}

tibble(x = c(1, 1, 2, 2, 3, 3, NA, NA),
       y = c(2, 5, 1, 0, 9, 2,  3, 2)) %>%
  group_by(x) %>%
  # .by_group = TRUE: para que no se ignore el agrupamiento
  arrange(y, .by_group = TRUE)
```

```{r}

tibble(x = c(1, 1, 2, 2, 3, 3, NA, NA),
       y = c(2, 5, 1, 0, 9, 2,  3, 2)) %>%
  group_by(x) %>%
  # .by_group = TRUE: para que no se ignore el agrupamiento
  arrange(y, .by_group = TRUE)
```

# Extensiones utilizando la filosofía del tidyverse

- `naniar`: manejo de valores `NA` (http://naniar.njtierney.com/index.html)
- `timetk`: manejo de series de tiempo (https://business-science.github.io/timetk/)

## Aplicaciones `naniar`

```{r echo=TRUE, eval=FALSE}

naniar::miss_var_which(data = datos::vuelos)
naniar::miss_var_table(data = datos::vuelos)
```

```{r }

naniar::miss_var_which(data = datos::vuelos)
naniar::miss_var_table(data = datos::vuelos)
```

# Extensiones utilizando la filosofía del tidyverse

## Aplicaciones `timetk`

```{r echo=TRUE, eval=FALSE}

datos::vuelos %>% 
  timetk::filter_by_time(.date_var   = fecha_hora, 
                         .start_date = "2013-06-01",
                         .end_date   = "2013-12-31") %>% 
  timetk::summarize_by_time(.date_var = fecha_hora, 
                    .by       = "month",
                    min       = min(atraso_salida, na.rm = TRUE),
                    max       = min(atraso_salida, na.rm = TRUE),
                    median    = median(atraso_salida, na.rm = TRUE),
                    mean      = mean(atraso_salida, na.rm = TRUE))
```

```{r}

datos::vuelos %>% 
  timetk::filter_by_time(.date_var   = fecha_hora, 
                         .start_date = "2013-06-01",
                         .end_date   = "2013-12-31") %>% 
  timetk::summarize_by_time(.date_var = fecha_hora, 
                    .by       = "month",
                    min       = min(atraso_salida, na.rm = TRUE),
                    max       = min(atraso_salida, na.rm = TRUE),
                    median    = median(atraso_salida, na.rm = TRUE),
                    mean      = mean(atraso_salida, na.rm = TRUE))
```

# Referencias
