---
title: |
  | R para Ciencia de Datos 
  | Club de Lectura r4ds
  | Cap 12 
date: 2021-02-21 16:41:56 GMT -05:00
output: slidy_presentation
bibliography: R_for_data_science.bib
link-citations: yes
---

```{r setup, include=FALSE}
knitr::opts_chunk$set(echo = FALSE, 
                      fig.align  = 'center', 
                      fig.height = 4, 
                      fig.width  = 12)
```

```{r message = FALSE}

library(tidyverse)
library(datos)
library(knitr)
library(kableExtra)
```

# Datos ordenados

En [@grolemund_r_2019, Cap 12] aprenderás a:

- Una forma consistente de ordenar datos 
- Herramientas del paquete `tidyr`:

    - https://tidyr.tidyverse.org/

- Definición de datos ordenados [@wickham_tidy_2014] 

    - Cada variable forma una columa
    - Cada observación forma una fila
    - Cada valor debe estar en su propia celda
    - Cada tipo de unidad de observación forma una tabla

# Datos no ordenados

- Un ejemplo [@hadley_wickham_tidy_2011]

```{r}

tibble(` `             = c("Hombre", "Mujer"),
       Embarazo      = c(0, 1),
       `No Embarazo` = c(5, 4)) %>% 
  kable(align = "c") %>% 
  kable_styling(position = "center", full_width = FALSE)
```

- Ordenando los datos

    - No se cumple "Cada tipo de unidad de observación forma una tabla"
    
        - Los datos estan agregados

```{r }

tibble(` `             = c("Hombre", "Mujer"),
       Embarazado      = c(0, 1),
       `No Embarazado` = c(5, 4)) %>% 
  set_names(nm = c("genero", "embarazo", "no embarazo")) %>% 
  pivot_longer(cols      = 2:3, 
               names_to  = "estado", 
               values_to = "frecuencia") %>% 
  kable(align = "c") %>% 
  kable_styling(position = "center", full_width = FALSE)
```

# Datos no ordenados

- Ordenación ideal de datos

```{r}

tibble(id = 1:10,
       estado = c(rep_len("hombre", 5), rep_len("mujer", 5)),
       genero = c(rep_len("no embarazo", 5), "embarazo", rep_len("no embarazo", 4))) %>% 
  kable(align = "c") %>% 
  kable_styling(position = "center", full_width = FALSE)
```

# Pivotear

- Identificar las variables
- Identificar las observaciones

    - Algunas veces una variable esta distribuida en varias columnas
    
        - Usar `pivot_longer`
    
    - Algunas veces una variable esta distribuida en varias filas
    
        - Usar `pivot_wider`
        
# Pivotear

## `pivot_longer`

- tibble inicial donde la variable año se encuentra en diferentes columnas

```{r}

tabla4a
```

- Aplicando `pivot_longer`

```{r echo=TRUE}

tabla4a %>% 
  pivot_longer(cols      = c(`1999`, `2000`), 
               names_to  = "anio", 
               values_to = "casos")
```

# Pivotear

## `pivot_wider`

- tibble inicial donde las variables casos y población se encuentra en diferentes filas

```{r}

tabla2
```

- Aplicando `pivot_wider`

```{r echo=TRUE}

tabla2 %>% 
  pivot_wider(id_cols = c(pais, anio), 
              names_from = tipo, 
              values_from = cuenta)
```

# Separando y uniendo

- `separate`

    - Se utiliza cuando en una misma columna existen dos o más variables

- `unite`

    - Se utiliza cuando en varias columnas se encuentra una variable
    
# Separando y uniendo

## `separate`

```{r}

tabla3
```

```{r echo=TRUE}

tabla3 %>% 
  separate(col  = tasa, 
           into = c("casos", "poblacion"), 
           sep  = "/", 
           convert = TRUE)
```

# Separando y uniendo

## `separate`

- Se puede utilizar también en base a la posición

```{r echo=TRUE}

tabla3 %>% 
  separate(col  = tasa, 
           into = c("casos", "poblacion"), 
           sep  = "/", 
           convert = TRUE) %>% 
  separate(col  = anio, 
           into = c("siglo", "anio"), 
           sep  = 2)
```

# Separando y uniendo

## `unite`

```{r}

tabla5
```

```{r echo=TRUE}

tabla5 %>% 
  unite(col = "anio",
        siglo, anio, 
        sep = "")
```

# Valores faltantes

- Explícitos: señalados con `NA`
- Implícitos: no se encuentran señalados en los datos

    + En la fila 4 respecto a la variable `return` existe un valor faltante explícito
    
    + El dato del año 2016 para el primer trimestre es un valor faltante implícito

```{r}

stocks <- tibble(
  year   = c(2015, 2015, 2015, 2015, 2016, 2016, 2016),
  qtr    = c(   1,    2,    3,    4,    2,    3,    4),
  return = c(1.88, 0.59, 0.35,   NA, 0.92, 0.17, 2.66)
)

stocks
```

# Valores faltantes

- `tidyr::complete` se puede utilizar para convertir algunos valores implícitos en explícitos

    + Encuentra todas las combinaciones posibles de los datos respecto a la columas que se señalen y rellena las columas restantes con valores `NA` por defecto
    
        + En este caso utiliza `tidyr::expand`

```{r echo=TRUE}

expand(stocks, year, qtr)
```


```{r echo=TRUE}

stocks %>% 
  complete(year, qtr)
```

# Valores faltantes

- Otra herramienta util es `tidyr::fill` que permite llenar valores faltantes explícitos a partir de un valor

```{r}

treatment <- tribble(
  ~ person,           ~ treatment, ~response,
  "Derrick Whitmore", 1,           7,
  NA,                 2,           10,
  NA,                 3,           9,
  "Katherine Burke",  1,           4
)

treatment
```

```{r echo=TRUE}

treatment %>% 
  fill(person, 
       .direction = "down")
```

# Caso de estudio

- 2014 World Health Organization Global Tuberculosis Report

```{r echo=TRUE}

datos::oms %>% 
  head()
```

# Caso de estudio

- 2014 World Health Organization Global Tuberculosis Report

```{r echo=TRUE}

oms %>% 
  glimpse()
```

# Caso de estudio

- 2014 World Health Organization Global Tuberculosis Report

```{r echo=TRUE}

oms %>% 
  pivot_longer(cols = nuevos_fpp_h014:nuevosrecaida_m65, 
               names_to  = "variables", 
               values_to = "casos") %>% 
  mutate(variables = str_replace(string = variables, 
                                 pattern = "nuevosrecaida",
                                 replacement = "nuevos_recaida")) %>% 
  filter(str_detect(string = variables, 
                    pattern = "nuevos_recaida")) %>% 
  distinct(variables)
```

# Caso de estudio

- 2014 World Health Organization Global Tuberculosis Report

```{r echo=TRUE}

oms %>% 
  pivot_longer(cols = nuevos_fpp_h014:nuevosrecaida_m65, 
               names_to  = "variables", 
               values_to = "casos", 
               values_drop_na = FALSE) %>% 
  mutate(variables = str_replace(string = variables, 
                                 pattern = "nuevosrecaida",
                                 replacement = "nuevos_recaida")) %>%
  # separar variables en base a un separador
  separate(col  = variables, 
           into = c("novedad", "diagnostico", "genero_edad")) %>% 
  # separar variables en base a una posición
  separate(col  = genero_edad, 
           into = c("genero", "rango_edad"), 
           sep  = 1) %>% 
  # mejoras adicionales si se quiere a futuro 
  # separar el los límites del rango de edad
  mutate(rango_edad = as_factor(rango_edad) %>% 
                  fct_recode("0_14" = "014", "15_24" = "1524", 
                             "25_34" = "2534", "35_44" = "3534", 
                             "45_54" = "4554", "55_64" = "5564", 
                             "65_mas" = "65"))
```

# Datos no-ordenados

- ¿Por qué utilizarlos?

    - Pueden tener ventajas sustanciales de rendimiento o de espacio
    - Diferentes campos han desarrollado sus propias convenciones para almacenar datos que pueden ser bastante diferentes a las convenciones de los datos ordenados 

# Referencias