---
title: "Capítulo 3: Visualización de datos - Ejercicios - Parte 2"
output: learnr::tutorial
runtime: shiny_prerendered
---

```{r setup, include=FALSE}
library(learnr)
library(tidyverse)
library(datos)
# knitr::opts_chunk$set(echo = FALSE)
```

## 3.7.1

1. ¿Cuál es el geom predeterminado asociado con `stat_summary()`? ¿Cómo podrías reescribir el gráfico anterior para usar esa función geom en lugar de la función stat?

El "gráfico anterior" se refiere a
```{r 3_7_1_1_0}
ggplot(data = diamantes) +
  stat_summary(
    mapping = aes(x = corte, y = profundidad),
    fun.min = min,
    fun.max = max,
    fun = median
  )
```

```{r 3_7_1_1_1, exercise=TRUE}
?stat_summary
# pointrange
```

```{r 3_7_1_1_2, exercise=TRUE}
ggplot(data = diamantes) +
  geom_pointrange(mapping = aes(x = corte, y = profundidad),
                  stat = "summary",
                  fun.min = min,
                  fun.max = max,
                  fun = median)
```

2. ¿Qué hace `geom_col()`? ¿En qué se diferencia de `geom_bar()`?

```{r 3_7_1_2_1, exercise=TRUE}
?geom_col
# stat_identity()
# Require x e y
```

```{r 3_7_1_2_2, exercise=TRUE}
?geom_bar
# stat_count()
# Solo require x
```

3. La mayoría de los geoms y las transformaciones estadísticas vienen en pares que casi siempre se usan en conjunto. Lee la documentación y haz una lista de todos los pares. ¿Qué tienen en común?

```{r 3_7_1}
# Listar todos los objetos exportados por ggplot2
objetos <- getNamespaceExports("ggplot2")
geoms <- objetos[grepl("geom_", objetos)]
stats <- objetos[grepl("stat_", objetos)]

# Encontrar los que tienen el mismo sufijo
geoms_filtrados <- sort(geoms[geoms %in% paste0("geom_", gsub("stat_", "", stats))])
stats_filtrados <- paste0("stat_", gsub("geom_", "", geoms_filtrados))
pares <- tibble::tibble(geoms = geoms_filtrados,
                        stats = stats_filtrados)
knitr::kable(pares, "html")

# Los que tienen diferente sufijo
knitr::kable(tibble::tibble(geoms = c("geom_bar",
                                      "geom_count",
                                      "geom_dotplot",
                                      "geom_violin"),
                            stats = c("stat_count",
                                      "stat_sum",
                                      "stat_bindot",
                                      "stat_ydensity")), "html")
```

```{r 3_7_1_3, exercise=TRUE}

```

4. ¿Qué variables calcula `stat_smooth()`? ¿Qué parámetros controlan su comportamiento?

```{r 3_7_1_4, exercise=TRUE}
?stat_smooth
```

__Calcula:__

- `y`: valor predecido
- `ymin`: valor mínimo del intervalo de confianza
- `ymax`: valor máximo del intervalo de confianza
- `se`: error estándar


__Parámetros:__

- `method`: `loess`, `lm`, `MASS::rlm`, etc.
- `formula`: `y ~ x`
- `method.arg`: Argumentos para el método
- `se`: Booleano, mostrar intervalo de confianza
- `na.rm`: Booleano, remover `NA`s

5. En nuestro gráfico de barras de proporción necesitamos establecer `group = 1`. ¿Por qué? En otras palabras, ¿cuál es el problema con estos dos gráficos?

```{r 3_7_1_5, exercise=TRUE}
ggplot(data = diamantes) +
  geom_bar(mapping = aes(x = corte, y = ..prop..))

ggplot(data = diamantes) +
  geom_bar(mapping = aes(x = corte, fill = color, y = ..prop..))
```

Sin `group = 1` las proporciones son calculadas para cada grupo (cada barra), por ello todas las barras tienen altura 1.

```{r 3_7_1_5_2, exercise=TRUE}
ggplot(data = diamantes) +
  geom_bar(mapping = aes(x = corte, y = ..prop.., group = 1))
```

Ahora las proporciones son calculadas para todos los grupos (todas las barras).

En la otra mano, tenemos el gráfico con relleno. 
Para obtener el resultado deseado, cada barra tiene que ser normalizada:

```{r 3_7_1_5_4, exercise=TRUE}
ggplot(data = diamantes) +
  geom_bar(mapping = aes(x = corte, fill = color, y = ..count.. / sum(..count..)))
```

## 3.8.1

1. ¿Cuál es el problema con este gráfico? ¿Cómo podrías mejorarlo?

```{r 3_8_1_1, exercise=TRUE}
ggplot(data = millas, mapping = aes(x = ciudad, y = autopista)) +
  geom_point()
```

Dado que muchos puntos se overlapan, podríamos usar `position = "jitter"` para 
añadir ruido a nuestros puntos:

```{r 3_8_1_1_2, exercise=TRUE}
ggplot(data = millas, mapping = aes(x = ciudad, y = autopista)) +
  geom_point(position = "jitter")
```

2. ¿Qué parámetros de `geom_jitter()` controlan la cantidad de ruido?

```{r 3_8_1_2, exercise=TRUE}
?geom_jitter()
```

__Parámetros:__

- `width`: eje horizontal
- `height`: eje vertical

```{r 3_8_1_2_2, exercise=TRUE}
ggplot(data = millas, mapping = aes(x = ciudad, y = autopista)) +
  geom_jitter(width = 0)

ggplot(data = millas, mapping = aes(x = ciudad, y = autopista)) +
  geom_jitter(width = 20)

ggplot(data = millas, mapping = aes(x = ciudad, y = autopista)) +
  geom_jitter(height = 0)

ggplot(data = millas, mapping = aes(x = ciudad, y = autopista)) +
  geom_jitter(height = 20)
```

3. Compara y contrasta `geom_jitter()` con `geom_count()`

```{r 3_8_1_3, exercise=TRUE}
ggplot(data = millas, mapping = aes(x = ciudad, y = autopista)) +
  geom_jitter()

ggplot(data = millas, mapping = aes(x = ciudad, y = autopista)) +
  geom_count()

ggplot(data = millas, mapping = aes(x = ciudad, y = autopista, color = clase)) +
  geom_count(position = "jitter")
```

4. ¿Cuál es el ajuste de posición predeterminado de `geom_boxplot()`? Crea una visualización del conjunto de datos de `millas` que lo demuestre.

```{r 3_8_1_4, exercise=TRUE}
?geom_boxplot()
```

```{r 3_8_1_4_2, exercise=TRUE}
ggplot(data = millas, mapping = aes(x = ciudad, y = autopista, color = clase)) +
  geom_boxplot()

ggplot(data = millas, mapping = aes(x = ciudad, y = autopista, color = clase)) +
  geom_boxplot(position = "identity")
```

## 3.9.1

1. Convierte un gráfico de barras apiladas en un gráfico circular usando `coord_polar()`.

```{r 3_9_1_1, exercise=TRUE}
ggplot(millas, aes(x = factor(1), fill = traccion)) +
  geom_bar()

ggplot(millas, aes(x = factor(1), fill = traccion)) +
  geom_bar(width = 1) +
  coord_polar(theta = "y")
```

2. ¿Qué hace `labs()`? Lee la documentación.

```{r 3_9_1_2, exercise=TRUE}
?labs
```

```{r 3_9_1_2_2, exercise=TRUE}
ggplot(data = mpg, mapping = aes(x = class, y = hwy)) +
  geom_boxplot() +
  coord_flip() +
  labs(y = "Millas por galón de combustible en autopista",
       x = "Tipo de auto",
       title = "Datos de economía de combustible",
       subtitle = "1999-2008",
       caption = "Fuente: http://fueleconomy.gov")
```

3. ¿Cuál es la diferencia entre `coord_quickmap()` y `coord_map()`?

```{r 3_9_1_3, exercise=TRUE}
?coord_quickmap
?coord_map
```

4. ¿Qué te dice la gráfica siguiente sobre la relación entre `ciudad` y `autopista`? ¿Por qué es `coord_fixed()` importante? ¿Qué hace `geom_abline()`?

```{r 3_9_1_4, exercise=TRUE}
ggplot(data = millas, mapping = aes(x = ciudad, y = autopista)) +
  geom_point() +
  geom_abline() +
  coord_fixed()
```

```{r 3_9_1_4_2, exercise=TRUE}
?coord_fixed
?geom_abline
```
