---
title: |
  | R para Ciencia de Datos 
  | Club de Lectura r4ds
  | Cap 9 
date: 2020-02-01 18:44:30 GMT -05:00
output: slidy_presentation
bibliography: R_for_data_science.bib
link-citations: yes
---

```{r setup, include=FALSE}
knitr::opts_chunk$set(echo = FALSE, 
                      fig.align  = 'center', 
                      fig.height = 4, 
                      fig.width  = 12)
```

```{r message = FALSE}

library(tidyverse)
library(datos)
library(knitr)
```

# Manejar datos

En [@grolemund_r_2019, Cap 9] aprenderás a manipular datos. Es decir:

+ Importarlos
+ Ordenarlos
+ Transformarlos

```{r out.width="90%"}

include_graphics(path = "https://r4ds-en-espaniol.netlify.app/diagrams_w_text_as_path/es/data-science-wrangle.svg")
```

# Manejar datos

- Para manejar los datos se introducirá el objeto denominado tibble
- También conocerás cómo traer los datos al disco
- Finalmente entederás el concepto de datos ordenados

También para manipular datos necesitaras conocer acerca de:

- Datos relacionales
- Cadenas de caracteres 
- Factores
- Fechas

# Referencias
