---
title: |
  | R para Ciencia de Datos 
  | Club de Lectura r4ds
  | Cap 10 
date: 2020-02-06 21:00:57 GMT -05:00
output: slidy_presentation
bibliography: R_for_data_science.bib
link-citations: yes
---

```{r setup, include=FALSE}
knitr::opts_chunk$set(echo = FALSE, 
                      fig.align  = 'center', 
                      fig.height = 4, 
                      fig.width  = 12)
```

```{r message = FALSE}

library(tidyverse)
library(datos)
library(lubridate)
library(knitr)
library(kableExtra)
```

# Tibbles

En [@grolemund_r_2019, Cap 10] aprenderás a:

- Crear tibbles
- Las diferencias entre tibbles y dataframes
- Interactuar con código antiguo si no funcionan las tibbles

## Recursos adicionales

- https://tibble.tidyverse.org/

# Creación de tibbles

- `as_tibble()`: convierte un objeto, como una data frame o una matriz, en una tibble 

```{r echo=TRUE}

class(iris)
class(iris %>% as_tibble())
```

- `tibble`: para construir una tibble

```{r echo=TRUE}

tibble(x = seq.Date(from = ymd("2020-01-01"), to = ymd("2020-01-05"), by = "day"),
       y = 1:5)
```

# Creación de tibbles

- `tibble` vs data frame

    + No cambia el tipo de los inputs
    + No cambia el nombre de las variables
    + No asigna nombres a las filas
    + Solo muestran las primeras 10 filas y solo aquellas columnas que entran en el ancho de la pantalla
    + Nunca funcionan con coincidencias parciales cuando se utiliza `$` para extraer variables
    
```{r echo=TRUE}

data_frame <- data.frame(fecha   = seq.Date(from = ymd("2020-01-01"), to = ymd("2020-01-05"), by = "day"),
                         valores = 1:5)

tbl <- tibble(fecha   = seq.Date(from = ymd("2020-01-01"), to = ymd("2020-01-05"), by = "day"),
                         valores = 1:5)

data_frame$fe
tbl$fe
```

# Creación de tibbles

- Con las tibbles podemos utilizar nombres __no sintácticos__ con ``

```{r echo=TRUE}

tibble(`Fecha de inicio` = seq.Date(from = ymd("2020-01-01"), to = ymd("2020-01-05"), by = "day"),
       `Valores recolectados` = 1:5) %>% 
  knitr::kable() %>% 
  kableExtra::kable_classic(full_width = FALSE)
```

```{r echo=TRUE}

data.frame(`Fecha de inicio`   = seq.Date(from = ymd("2020-01-01"), to = ymd("2020-01-05"), by = "day"),
           `Valores recolectados` = 1:5) %>% 
  knitr::kable() %>% 
  kableExtra::kable_classic(full_width = FALSE)
```

# Creación de tibbles

- Otra forma de crear tibbles es con `tribble`

```{r echo=TRUE}

tribble(
  ~fecha,            ~valores,
  ymd("2020-01-01"), 1,
  ymd("2020-01-02"), 2,
  ymd("2020-01-03"), 3,
  ymd("2020-01-04"), 4,
  ymd("2020-01-05"), 5
)
```

# Referencias