---
title: "Modelar: Introducción"
subtitle: "R para ciencia de datos<br>Club de lectura<br>Capítulo 22<br>"
author: "Luis Francisco Gomez Lopez"
date: "2021-05-31 15:20:56 GMT -05:00"
output:
  xaringan::moon_reader:
    lib_dir: libs
    nature:
      highlightStyle: github
      highlightLines: true
      countIncrementalSlides: false
---

```{r setup, include=FALSE}
options(htmltools.dir.version = FALSE, 
        htmltools.preserve.raw = FALSE)
knitr::opts_chunk$set(echo      = TRUE, 
                      fig.align = "center")
```

```{r libraries, include=FALSE}
library(tidyverse)
library(datos)
library(xaringan)
library(RefManageR)
```

```{r load_references, include=FALSE, cache=FALSE}
RefManageR::BibOptions(
  check.entries = FALSE,
  bib.style     = "authoryear",
  cite.style    = "authoryear",
  style         = "markdown",
  hyperlink     = FALSE,
  dashed        = FALSE
)

mybib <- RefManageR::ReadBib(file  = "./R_for_data_science.bib",
                             check = FALSE)
```

# ¿Qué aprenderás?

En **`r Citet(mybib, "grolemund_r_2019")` Sección Modelar** se abarcará:

- Los conceptos básicos de los modelos utilizando datos simulados y la familia de modelos lineales.
- Cómo usar modelos para extraer patrones conocidos en datos reales
- Cómo usar muchos modelos simples para facilitar la comprensión de conjuntos de datos complejos

---

# ¿Qué no aprenderás?

- La teoría matemática que subyace a los modelos. Si se desea una introducción a este tema en **`r Citet(mybib, "grolemund_r_2019")` Sección Modelar** se recomiendan los siguientes libros:

    + **`r Citet(mybib, "james_introduction_2013")`**
    + **`r Citet(mybib, "hastie_elements_2009")`**

- El ecosistema de `tidymodels`<sup>1</sup>. Si se desea una introducción a este tema se recomienda el siguiente libro:

    + **`r Citet(mybib, "silge_tidy_2021")`**

.footnote[
[1] Ver https://www.tidymodels.org/
]

---

# References

```{r refs, echo=FALSE, results='asis'}
RefManageR::PrintBibliography(bib = mybib)
```
