---
title: "R para Ciencia de Datos"
subtitle: "Capítulos 17-18: Introducción & Pipes"
author: "Roberto Villegas-Diaz (GH: villegar)"
date: 2020-04-20
output:
  xaringan::moon_reader:
    nature:
      highlightLines: true
      beforeInit: macros.js
    lib_dir: libs
    css: xaringan-themer.css
    includes:
      after_body: insertar-r4ds-es-logo.html
---


```{r xaringan-themer, include = FALSE}
xaringanthemer::style_mono_light(
  base_color = "#0099D8",#"#3092FF",
  header_font_google = xaringanthemer::google_font("Josefin Sans"),
  text_font_google   = xaringanthemer::google_font("Montserrat", "300", "300i"),
  code_font_google   = xaringanthemer::google_font("Droid Mono")
)
```

## Contenidos

* 17.1 Introducción

* 18.2 Alternativas a los pipes

* 18.3 Cuándo no usar el pipe

* 18.4 Otras herramientas de magrittr

---

## Recordatorio
Para poder ejecutar los ejercicios en este capítulo, los siguientes paquetes tienen 
que ser instalados:

```{r}
if (!require(magrittr))
  install.packages("magrittr")
if (!require(datos))
  install.packages("datos")
```

---

## 17.1 Introducción

.center[
![:escala 90%](https://es.r4ds.hadley.nz/diagrams_w_text_as_path/es/data-science-program.svg)
]

- Es importante pensar el código como un medio de comunicación.
- Aprender más sobre programación es una inversión a largo plazo.

---
class: center, inverse, middle

# Capítulo 18: Pipes

---

## 18.2 Alternativas a los pipes

> El objetivo de un pipe es ayudarte a escribir código de una manera que sea más fácil de leer y entender.

--

Antes de programar, veamos un ejemplo de motivación:

> El pequeño conejito Foo Foo Fue saltando por el bosque Recogiendo ratones del campo Y golpeándolos en la cabeza.

--

Podemos empezar por declarar un objeto que represente nuestro protagonista:

```{r, eval = FALSE}
foo_foo <- pequeño_conejito()
```

Usando este objeto y verbos para cada acción (por ejemplo __saltar__), podemos contar la misma historia en las siguientes formas:

1. Guardar cada paso intermedio como un nuevo objeto.
2. Sobreescribir el objeto original muchas veces.
3. Componer funciones.
4. Usar un pipe.

---

### 18.2.1 Pasos intermedios

```{r, eval = FALSE}
foo_foo_1 <- saltar(foo_foo, a_traves = bosque)
foo_foo_2 <- recoger(foo_foo_1, que = ratones_del_campo)
foo_foo_3 <- golpear(foo_foo_2, en = cabeza)
```

--

##### Problemas:

1. El código está abarrotado con nombres poco importantes.

2. Hay que incrementar cuidadosamente el sufijo en cada línea.

---

### 18.2.2 Sobrescribir el original

```{r, eval = FALSE}
foo_foo <- saltar(foo_foo, a_traves = bosque)
foo_foo <- recoger(foo_foo, que = ratones_del_campo)
foo_foo <- golpear(foo_foo, en = cabeza)
```

--

##### Problemas:

1. Depurar es doloroso.

2. La repetición del objeto a medida que es transformado

---

### 18.2.3 Composición de funciones

```{r, eval = FALSE}
golpear(
  recoger(
    saltar(foo_foo, por_el = bosque),
    que = raton_de_campo
  ),
  en = la_cabeza
)
```

--

##### Problemas:

1. Este código es difícil de leer para un ser humano.

---

### 18.2.4 Uso de pipe

```{r, eval = FALSE}
foo_foo %>%
  saltar(a_través = bosque) %>%
  recoger(que = ratones_campo) %>%
  golpear(en = cabeza)
```

--

> El pipe trabaja realizando una “transformación léxica” ...

--

Internamente, `magrittr` transforma el código anterior en:

```{r, eval = FALSE}
mi_pipe <- function(.) {
  . <- saltar(., a_traves = bosque)
  . <- recoger(., que = ratones_campo)
  golpear(., en = la_cabeza)
}
mi_pipe(foo_foo)
```

---

## 18.3 Cuándo no usar el pipe

- Tus pipes son más largos que (digamos) 10 pasos.

- Tienes múltiples inputs y outputs.

- Tus flujos tienen una estructura de dependencia compleja.

---

## 18.4 Otras herramientas de magrittr

#### Devolver los contenidos de la izquierda, `%T>%`

.pull-left[
```{r, fig.height = 5}
rnorm(100) %>%
  matrix(ncol = 2) %>%
  plot() %>%
  str()
```
]

.pull-right[
````{r, fig.height = 5}
rnorm(100) %>%
  matrix(ncol = 2) %T>%
  plot() %>%
  str()
```
]

---

## 18.4 Otras herramientas de magrittr (2)

#### Trabajar con funciones que no tienen una API basada en data frames, `%$%`

```{r}
mtautos %$%
  cor(cilindrada, millas)
```

--

#### Para asignaciones, `%<>%`

.pull-left[
```{r}
mtautos <- mtautos %>%
  transform(cilindros = cilindros * 2)
```
]

.pull-right[
```{r}
mtautos %<>% transform(cilindros = cilindros * 2)
```
]

---

## Bonus

```{r, echo = FALSE, warning = FALSE, message = FALSE}
library(tidyverse)
library(datos)
```

> ¿Cómo podríamos encontrar el número de millas promedio por galón promedio, para cada grupo de cilindros? Usando el set de datos `mtautos`:

##### Opción 1: resultados intermedios
```{r}
resultado <- group_by(mtautos, cilindros)
resultado <- summarise(resultado, avg_millas = mean(millas))
resultado
```

---

## Bonus (2)

##### Opción 2: composición
```{r}
resultado <- summarise(
  group_by(mtautos, cilindros), 
  avg_millas = mean(millas)
)
resultado
```

---

## Bonus (3)

##### Opción 3: con el pipe
```{r}
resultado <- mtautos %>% 
    group_by(cilindros) %>% 
    summarise(avg_millas = mean(millas))
resultado
```

---
class: center, inverse, middle

# ¿Preguntas?