---
title: "Funciones"
subtitle: "R para ciencia de datos<br>Club de lectura<br>Capítulo 19<br>"
author: "Luis Francisco Gomez Lopez"
date: "2021-04-19 15:04:21 GMT -05:00"
output:
  xaringan::moon_reader:
    lib_dir: libs
    nature:
      highlightStyle: github
      highlightLines: true
      countIncrementalSlides: false
---

```{r setup, include=FALSE}
options(htmltools.dir.version = FALSE, 
        htmltools.preserve.raw = FALSE)
knitr::opts_chunk$set(echo      = TRUE, 
                      fig.align = "center")
```

```{r libraries, include=FALSE}
library(tidyverse)
library(datos)
library(xaringan)
library(RefManageR)
library(magrittr)
```

```{r load_references, include=FALSE, cache=FALSE}
RefManageR::BibOptions(
  check.entries = FALSE,
  bib.style     = "authoryear",
  cite.style    = "authoryear",
  style         = "markdown",
  hyperlink     = FALSE,
  dashed        = FALSE
)

mybib <- RefManageR::ReadBib(file  = "./R_for_data_science.bib",
                             check = FALSE)
```

# ¿Qué aprenderás?

En **`r Citet(mybib, "grolemund_r_2019")` Cap. 19** se abarcará:

--

- Consejos prácticos para escribir funciones
- Consejos de estilo para escribir código

--

En **`r Citet(mybib, "grolemund_r_2019")` Cap. 19** el foco está en escribir funciones en base R

---

# ¿Cuándo escribir una función?

- "Rule of thumb":

    + Cuando se copia y pega un bloque de código más de dos veces
    
```{r}
set.seed(1234)
df <- tibble::tibble(
 a = rnorm(10),
 b = rnorm(10),
 c = rnorm(10)
)
```

- Ejemplo: reescalar una variable en el intervalo $[0, 1]$ si $min < max < \infty$ 

```{r}
df$a <- (df$a - min(df$a, na.rm = TRUE)) /
         (max(df$a, na.rm = TRUE) - min(df$a, na.rm = TRUE))
# Aqui se aplica la "Rule of thumb"
df$b <- (df$b - min(df$b, na.rm = TRUE)) /
         (max(df$b, na.rm = TRUE) - min(df$b, na.rm = TRUE))
df$c <- (df$c - min(df$c, na.rm = TRUE)) /
         (max(df$c, na.rm = TRUE) - min(df$c, na.rm = TRUE))
```

---

# ¿Cuándo escribir una función?

- Verificamos que cambia cuando se copia y pega un bloque de código más de dos veces
- Luego lo convertimos en una variable

```{r}
x <- df$a
df$a <- (x - min(x, na.rm = TRUE)) /
         (max(x, na.rm = TRUE) - min(x, na.rm = TRUE))
```

- Verificamos si nuestro "snippet" funciona

```{r}
df$a
```

---

# ¿Cuándo escribir una función?

- Verificamos si podemos utilizar otras funciones para reducir el código y verificamos nuevamente nuestro "snipet"

```{r}
set.seed(1234)
df <- tibble::tibble(
 a = rnorm(10),
 b = rnorm(10),
 c = rnorm(10)
)
x <- df$a
# Utilizar la función range para extraer el min y max
rng <- range(x, na.rm = TRUE, finite = TRUE)
df$a <- (x - rng[1]) /
         (rng[2] - rng[1])
df$a
```

---

# ¿Cuándo escribir una función?

- Creamos la función y ensayamos si funciona

```{r}

rescale01 <- function(x) {
  rng <- range(x, na.rm = TRUE, finite = TRUE)
  (x - rng[1]) /
    (rng[2] - rng[1])
}

rescale01(x = c(1:10, Inf, NA, NaN))
# Aquí identificamos problemas
rescale01(x = rep.int(x = 1, times = 10))
```

---

# ¿Cuándo escribir una función?

Para crear una función tenemos en cuenta los siguientes aspectos:

- Elegimos un nombre adecuado para la función:

    + Por ejemplo `rescale01` dado que rescalamos una variable entre el intervalo $[0,1]$

- Especificamos los inputs de la función 

- Especificamos el cuerpo de la función

```{r eval=FALSE}

name <- function(variables) {
  # Aquí va el cuerpo de la función 
}
```

- Luego debemos verificar con diferentes casos si funciona

    + Estos ensayos se pueden formalizar y automatizar donde este proceso se conoce como pruebas unitarias (unit testing)
    
---

# Recomendaciones para nombrar una función

Para nombrar una función se recomienda:

--

- Un nombre corto pero que evoque claramente lo que pretende hacer

--

- Se recomienda que sean verbos 

    + Se puede utilizar un sustantivo pero debe ser bastante conocido: por ejemplo `mean` o `median`
    
--
    
- Utilizar el estilo de `snake_case` y si no se utiliza entonces utilizar otro estilo pero escoger solo uno para ser consistente

--

- Si la función hace parte de una familia de funciones utilizar un prefijo para indicar que estan conectadas

--

- Utilizar comentarios, `#`, para explicar el “porqué” del código.

    + También es recomendable dividir el archivo que contiene el código en partes para que sea más fácil de leer

---

# Ejecución condicional

## Snipet

```{r eval=FALSE}
if (condición) {
 # el código que se ejecuta cuando la condición es verdadera (TRUE)
} else {
 # el código que se ejecuta cuando la condición es falsa (FALSE)
}
```

- La condición debe evaluar como TRUE o FALSE.
- Si la condición es un vector con valores TRUE o FALSE solo se tendrá en cuenta el primer valor
- No es recomendable utilizar en la condición `&` o `|` donde es mejor utilizar `&&` o `||`

    + Ver `` ?`if` `` para más información y tener en cuenta que `&` o `|` se aplica de manera vectorizada 

---

# Ejecución condicional

## Snipet

En este caso se recomienda que las condiciones sean mutuamente excluyentes

```{r eval=FALSE}
if (condición1) {
 # haz aquello
} else if (condición2) {
 # haz otra cosa
} else {
 #
}
```

---

# Ejecución condicional

Si las condiciones no son mutuamente excluyentes una opción es utilizar la función `base::switch` dentro de una función cuando se pueden enumerar las diferentes alternativas a través de una expresión

```{r}

arithmetic_operation <- function(x, y, 
                                 op = c("add", "sub", 
                                        "mul", "div")) {
  switch(op[1],
    add = x + y,
    sub = x - y,
    mul = x*y,
    div = x / y
  )
}

arithmetic_operation(x = 5, y = 2)
arithmetic_operation(x = 5, y = 2, op = "sub")
```

---

# Argumentos de funciones

Conjuntos a los que generalmente pertenece el argumento de una función:

--

- Conjunto que provee los datos a computar
- Conjunto que controla los detalles de la computación

    + `log(x, base = exp(1))`
        
        + `x` provee los datos y `base` controla el computo 
        
    + `mean(x, trim = 0, na.rm = FALSE, ...)`
    
        + `x` provee los datos y `trim`, `na.rm`, `...` controlan el computo

--

Se recomienda en general que el conjunto que provee los datos se incluya primero que el conjunto que controla los detalles de la computación

---

# Argumentos de funciones

## Elecciones de nombres

- Se recomienda utilizar nombres largos y descriptivos
- En caso de utilizar nombres cortos entonces estos deben ser comunes y bastante conocidos o usados típicamente en otras funciones

    + `na.rm` para especificar si se remueven o no valores `NA`
    
---

# Argumentos de funciones
    
## Chequeo de valores

- Verificar que los inputs sean inválidos

```{r error=TRUE}
mean(1:10,  na.rm = "foo")
mean("foo", na.rm = TRUE)
# El mensaje en este caso surge de un if(c(TRUE, FALSE)) 
# en mean.default
mean(1:10, na.rm = c(TRUE, FALSE))
```

---

# Argumentos de funciones
    
## Chequeo de valores

Por ejemplo ver parte del código de `mean.default` a modo de ejemplo

```{r eval=FALSE}

> mean.default
function (x, trim = 0, na.rm = FALSE, ...) 
{
    if (!is.numeric(x) && !is.complex(x) && !is.logical(x)) { #<<
        warning("argument is not numeric or logical: returning NA")
        return(NA_real_)
    }
```

---

# Argumentos de funciones
    
## Punto-punto-punto (…)

El argumento `...` captura cualquier número de argumentos que no estén contemplados de otra forma.

- Por ejemplo en `paste(..., sep = " ", collapse = NULL, recycle0 = FALSE)`

```{r}
# ... captura los argumentos "a", "b" y "c"
paste("a", "b", "c", sep = ", ")
```

Sin embargo tiene un costo

```{r}
sum(c(0,0,0),
# ... captura TRUE dado que na.mr no es un argumento válido
     na.mr = TRUE) #<<
```

---

# Valores de retorno

- ¿Devolver un valor antes hace que tu función sea más fácil de leer?
- ¿Puedes hacer tu función apta para utilizarla con pipes (`%>%`)?

## Sentencias de retorno explícitas

Revisar `` ?`function` `` donde se indica lo siguiente

```{r eval=FALSE}
function( arglist ) expr
return(value)
```

- La pregunta en el fondo es cuando utilizar `return` (Ver `r Citet(mybib, "wickham_tidyverse_2020")` Sección 3.3). 

    + Caso de estudio: valor absoluto
    
$$|x| = \begin{cases}
         x  & \text{ si } x \geq 0 \\
         -x & \text{ si } x < 0
         \end{cases}$$

---

# Valores de retorno

## Sentencias de retorno explícitas

.pull-left[
```{r}
abs <- function(x) {
  if (x >= 0) {
    x
  } else {
    -x
  }
}
```
]

.pull-right[
```{r}
abs <- function(x) {
  if (x >= 0) {
    return(x)
  } 
  - x
}
```
]

.pull-left[
```{r}

abs <- function(x) {
  if (x >= 0) {
    y <- x
  } else {
    y <- -x
  }
  return(y)
}
```
]
---

# Valores de retorno

## Escribir funciones aptas para un pipe

Funciones aptas para pipe:

- **Transformaciones**: se ingresa un objeto como primer argumento y se retorna una versión modificada del mismo

- **Efectos secundarios**: el objeto ingresado no es modificado, sino que la función realiza una acción sobre el objeto

    + Las funciones de efectos secundarios deben retornar “invisiblemente” el primer argumento
    
        + Ver por ejemplo `print.factor` o `print.Date` donde en el código se incluye `invisible`

---

# Valores de retorno

## Escribir funciones aptas para un pipe

```{r}
mostrar_faltantes <- function(df) {
 n <- sum(is.na(df))
 cat("Valores faltantes: ", n, "\n", sep = "")

 invisible(df)
}

mostrar_faltantes(iris)
# Se puede seguir utilizando el pipe
mostrar_faltantes(iris) %>% slice_head(n = 1)
```

---

# Entorno

El entorno de una función controla cómo R encuentra el valor asociado a un nombre

```{r}
y <- 10
add <- function(x) {
  x + y
}
add(5)
```

- `y` no está definido en el entorno de la función
- Debido a lo anterior R busca la variable `y` en el entorno donde se definio la función

    + `y` se conoce como una variable libre (free variable) dado que no esta definida en el entorno de la función
    
- R usa reglas llamadas de **ámbito léxico** (lexical scoping) para encontrar el valor asociado a un nombre.

---

# Entorno

Otros ejemplos

```{r}
# mean se encuentra en el entorno global
# donde no se refiere a la constante p en
# base
pi <- 2
f1 <- function(x) { 
  # w se encuentra en el entorno de f1
  w <- 3
  (x + w)^pi }
f2 <- function(y) {
  # z se encuentra en el entorno de f2
  z <- 3
  f1(y + z) 
  }
f2(2)
```

---

# References

```{r refs, echo=FALSE, results='asis'}
RefManageR::PrintBibliography(bib = mybib)
```

