---
title: "Capítulo 15: Factores"
output: learnr::tutorial
runtime: shiny_prerendered
---

```{r setup, include=FALSE}
library(learnr)
library(tidyverse)
library(datos)
knitr::opts_chunk$set(echo = FALSE)
```

## 15.3.1

1. Explora la distribución de `ingreso`. ¿Qué hace que el gráfico de barras por defecto sea tan difícil de comprender? ¿Cómo podrías mejorarlo?

R/ Dado que hay muchos niveles, es un poco difícil leer las etiquetas, una solución muy rápida (previamente discutida) es rotar los ejes.
```{r 15-3-1-1, exercise=TRUE}
encuesta %>%
  count(ingreso,
        .drop = FALSE)

ggplot(encuesta, aes(ingreso)) +
  geom_bar() +
  scale_x_discrete(drop = FALSE)

ggplot(encuesta, aes(ingreso)) +
  geom_bar() +
  scale_x_discrete(drop = FALSE) +
  coord_flip()
```


2. ¿Cuál es la `religion` más común en esta encuesta? ¿Cuál es el `partido` más común?

```{r 15-3-1-2, exercise=TRUE}
encuesta %>%
  count(religion,
        .drop = FALSE,
        sort = TRUE)

encuesta %>%
  count(partido,
        .drop = FALSE,
        sort = TRUE)
```

3. ¿A qué `religion` se aplica cada `denominacion`? ¿Cómo puedes descubrirlo con una tabla? ¿Cómo lo puedes descubrir con una visualización?

```{r 15-3-1-3, exercise=TRUE}
encuesta %>%
  select(religion, denominacion) %>%
  table()

encuesta %>%
  count(religion, denominacion) %>%
  ggplot(aes(religion, denominacion, fill = n)) +
  geom_tile() +
  geom_text(aes(label = n), size = 2) +
  viridis::scale_fill_viridis() +
  theme(axis.text.x = element_text(angle = 90))
```

## 15.4.1

1. Hay algunos números sospechosamente grandes en `horas_tv`. ¿Es la media un buen resumen?

```{r 15-4-1-1, exercise=TRUE}
encuesta %>%
  count(horas_tv,
        .drop = FALSE)

encuesta %>%
  ggplot(aes(x = horas_tv)) +
  geom_histogram(binwidth = 1) +
  scale_x_continuous(breaks = scales::pretty_breaks(24))
```

2. Identifica para cada factor en encuesta si el orden de los niveles es arbitrario o responde a algún principio.

```{r 15-4-1-2, exercise=TRUE}
purrr::map(encuesta, 
           levels)
```

3. ¿Por qué mover “No aplica” al inicio de los niveles lo llevó al final del gráfico?

R/ Para contestar esta pregunta, tenemos que pensar en cómo es que R representa un factor internamente, un vector de longitud finita con niveles válidos, _levels_. Y cada nuevo record del factor es un indice a la posición de cada nivel y no la cadena de caracteres en si. Es por ello que cuando movemos "No aplica" al inicio, este toma el valor de 1, y en el gráfico es representado como el nivel más cercano a zero.

```{r 15-4-1-3, exercise=TRUE}
resumen_ingreso <- encuesta %>%
  group_by(ingreso) %>%
  summarise(
    edad = mean(edad, na.rm = TRUE),
    horas_tv = mean(horas_tv, na.rm = TRUE),
    n = n()
  )

resumen_ingreso %>%
  mutate(ingreso = fct_relevel(ingreso, "No aplica")) %>%
  ggplot(aes(edad, ingreso)) +
  geom_point()

resumen_ingreso %>%
  mutate(ingreso = fct_relevel(ingreso, "No aplica")) %>%
  select(ingreso) %>%
  unclass()
```

## 15.5.1

1. ¿Cómo han cambiado en el tiempo las proporciones de personas que se identifican como demócratas, republicanas e independientes?

R/ Podemos usar la función `fct_collapse`, para agrupar partidos en estos tres grandes grupos.

```{r 15-5-1-1, exercise=TRUE}
levels(encuesta$partido)

encuesta %>%
  mutate(partido = fct_collapse(partido,
                                otro = c("Sin respuesta", "No sabe", "Otro partido"),
                                republicano = c("Fuertemente republicano", "No fuertemente republicano"),
                                independiente = c("Ind, pro rep", "Independiente", "Ind, pro dem"),
                                democrata = c("No fuertemente demócrata", "Fuertemente demócrata"))) %>%
  count(anio, partido) %>%
  group_by(anio) %>%
  mutate(proporcion = n / sum(n)) %>%
  ggplot(aes(anio, proporcion, colour = fct_reorder2(partido, anio, proporcion))) +
  geom_point() +
  geom_line() +
  scale_colour_brewer(name = "Partido", palette = "Set1")
```

2. ¿Cómo podrías colapsar ingreso en un grupo más pequeño de categorías?

R/ Podríamos empezar colapsando categorías para las que no se obtuvo un valor estimado.

```{r 15-5-1-2, exercise=TRUE}
levels(encuesta$ingreso)

encuesta %>%
  mutate(ingreso = fct_collapse(ingreso,
                                Otro = c("Sin respuesta", "No sabe", "Se niega a responder", "No aplica"),
                                `Menos de 10000` = c("Menos de 1000", "1000 - 2999", "3000 - 3999", "4000 - 4999", "5000 - 5999", "6000 - 6999", "7000 - 7999", "8000 - 9999"))) %>% 
  group_by(ingreso) %>%
  summarise(
    edad = mean(edad, na.rm = TRUE),
    horas_tv = mean(horas_tv, na.rm = TRUE),
    n = n()
  ) %>%
  ggplot(aes(edad, fct_relevel(ingreso, "Otro"))) +
  geom_point()
```