---
title: |
  | R para Ciencia de Datos 
  | Club de Lectura r4ds
  | Cap 14 
date: 2021-03-15 18:53:54 GMT -05:00
output: slidy_presentation
bibliography: R_for_data_science.bib
link-citations: yes
---

```{r setup, include=FALSE}
knitr::opts_chunk$set(echo = FALSE, 
                      fig.align  = 'center', 
                      fig.height = 4, 
                      fig.width  = 12)
```

```{r message = FALSE}

library(tidyverse)
library(datos)
library(knitr)
library(gapminder)
library(plotly)
```

# Cadenas de caracteres

En [@grolemund_r_2019, Cap 14] aprenderás a:

- El concepto de expresiones regulares (o regex) para describir patrones de caractéres y de esa manera manipularlos

- Manejar las principales funciones del `stringr` para manipular cadenas de caracteres bajo el marco del `tidyverse`

# Elementos básicos

## Creación de cadenas de caracteres

```{r echo=TRUE}

string1 <- "Esta es una cadena de caracteres"
string2 <- 'Esta es "otra" cadena'
```

## Caracter de escape en cadenas

- `\` es el caracter de escape dentro de una cadena

```{r echo=TRUE}

string3 <- "\\\nHola cómo estas\tAntes señalo un tab\nPuedo también señalar \\n"
# Para visualizar la cadena de caracteres
writeLines(string3)
```

- Para la lista completa de caracteres aparte de `\n` y `\t` en la consola ejecutar lo siguiente:

    + `?'"'` o `?"'"`
    
# Elementos básicos

## Longitud de cadenas

- Se incluyen por defecto los espacios en blanco

```{r echo=TRUE}

# todas las funciones de stringr 
# empiezan con str_
str_length(string3)
```

- Si se desea eliminar los espacios en blanco una opción es:

```{r echo=TRUE}

#\t no es lo mismo que " "
# por eso tenemos como resultado 54
# y no 52
str_length(string3) - str_count(string = string3, pattern = " ")
```

# Elementos básicos

## Combinar cadenas

```{r echo=TRUE}

str_c("a", "b", "c")
# se puede utilizar el argumento sep para
# separar la combinación de caracteres
str_c("a", "b", "c", sep = ",")
```

- Los valores `NA` pueden generar problemas. 

    + En este caso `str_replace_na`

```{r echo=TRUE}

str_c("a", NA, "c")
# En este parte se puede utilizar el argumento
# collapse dado que los caracteres están
# concatenados
str_replace_na(c("a", NA, "c")) %>% str_c(collapse = ",")
```

# Elementos básicos

## Combinar cadenas

- `str_c` es una función vectorizada

```{r echo=TRUE}

str_c("Letter:", letters, sep = " ")
```

# Elementos básicos

## Dividir cadenas

```{r echo=TRUE}

animales <- c("abeja", "águila", "araña",
              "ballena", "bisonte", "búfalo",
              "caballo", "camello", "canario") 

str_sub(string = animales, start = 2, end = 4)
```

- En el caso en que no exista la cantidad suficiente de caracteres la función devuelve los caracteres que se encuentren disponibles

```{r echo=TRUE}

str_sub(string = animales, start = 6, end = 8)
```

# Elementos básicos

## Locales

Algunas funciones del paquete `stringr` tienen la opción de locales:

```{r echo=TRUE}

# Tener presente el idioma
# Por ejemplo la lengua turca tiene dos i
str_to_upper(c("i", "ı"))

# Se requiere cambiar el locale
# consultar el código de los idiomas en
# https://en.wikipedia.org/wiki/List_of_ISO_639-1_codes
str_to_upper(c("i", "ı"), locale = "tr")
```

Otro ejemplo se da en la ordenación de las cadenas de caracteres

```{r}

# Español
str_sort(c("arándano", "espinaca", "banana"), locale = "es")
# Hawaiano
str_sort(c("arándano", "espinaca", "banana"), locale = "haw")
```

# Elementos básicos

## Patrones, expresiones regulares y coincidencias

- Las expresiones regulares son un forma de describir patrones en cadenas de caracteres.

    + Se utilizaran las funciónes `stringr::str_view` y `stringr::str_view_all` para visualizar los patrones que se buscan describir en las cadenas de caracteres
    
### Coincidencias básicas

#### Coincidencias exactas 

```{r echo=TRUE}

# solo incluye la primera coincidencia
str_view(string = c("manzana", "banana", "pera"), pattern = "an")
```

# Elementos básicos

## Patrones, expresiones regulares y coincidencias

### Coincidencias básicas

#### Uso del metacaracter `.`

- `.` representa cualquier caracter excepto un salto de línea

```{r echo=TRUE}

# solo incluye la primera coincidencia
# por ejemplo "zan" en manzana no se incluya 
str_view(string = c("manzana", "banana", "pera"), pattern = ".a.")
```

# Elementos básicos

## Patrones, expresiones regulares y coincidencias

### Coincidencias básicas

#### Diferenciación entre el metacaracter `.` y el caracter `.`

- Para diferenciar el metacaracter `.` y el caracter `.` inicialmente podemos utilizar `\.` para señalar que es un caracter y no un metacaracter.

    + Es decir, necesitamos inicialmente la expresión regular `\.` pero en las cadenas de caracteres `\` también se utiliza para señalar un comportamiento especial como por ejemplo en `\n`
        + Por lo tanto debemos utilizar la cadena de caracteres `"\\."`
    
```{r echo=TRUE}
# solo .
c("nombre_archivo.csv", "nombre_archivocsv") %>% str_view(pattern = ".csv")
```

# Elementos básicos

## Patrones, expresiones regulares y coincidencias

### Coincidencias básicas

#### Diferenciación entre el metacaracter `.` y el caracter `.`

Ahora incluyamos `\\.`

```{r echo=TRUE}
c("nombre_archivo.csv", "nombre_archivocsv") %>% str_view(pattern = "\\.csv")
```

# Elementos básicos

## Patrones, expresiones regulares y coincidencias

### Coincidencias básicas

#### Diferenciación entre el metacaracter `.` y el caracter `.`

- A partir de la versión  **R 4.0.0** podemos utilizar también `r"(...)"` 

    + Consultar `help(Quotes) > Character constants`

```{r echo=TRUE}
c("nombre_archivo.csv", "nombre_archivocsv") %>% str_view(pattern = r"(\.csv)")
```

# Elementos básicos

## Patrones, expresiones regulares y coincidencias

### Coincidencias básicas

#### Diferenciación entre el metacaracter `\` y el caracter `\`

- De nuevo en esta parte debemos pensar como buscar coincidencias de `\` en una cadena de caracteres

    + Creamos primero la expresión regular `\\`
    + Ahora necesitamos indicar en la cadena de caracteres que `\` no es un metacaracter
    
        + Por lo tanto utilizamos `\\\\`

```{r echo=TRUE}
writeLines("a\\b")
str_view(string = "a\\b", pattern = "\\\\")
```

# Elementos básicos

## Patrones, expresiones regulares y coincidencias

### Coincidencias básicas

#### Diferenciación entre el metacaracter `\` y el caracter `\`

- Es más facil utilizar la nueva funcionalidad de `r"(...)"`

```{r echo=TRUE}

writeLines(r"(a\b)")
str_view(string = r"(a\b)", pattern = r"(\\)")
```

# Elementos básicos

## Patrones, expresiones regulares y coincidencias

### Anclas

- Se puede anclar una expresión regular para que solo busque coincidencias al inicio o al final dado que por defecto se busca en toda la cadena de caracteres

    + `^` para buscar la coincidencia al inicio de la cadena.

```{r echo=TRUE}

str_view(string = c("arándano", "banana", "pera"), pattern = "^a")
```

# Elementos básicos

## Patrones, expresiones regulares y coincidencias

### Anclas

- Se puede anclar una expresión regular para que solo busque coincidencias al inicio o al final dado que por defecto se busca en toda la cadena de caracteres

    + `$` para buscar la coincidencia al final de la cadena.

```{r echo=TRUE}

str_view(string = c("arándano", "banana", "pera"), pattern = "a$")
```

# Elementos básicos

## Patrones, expresiones regulares y coincidencias

### Anclas

- Para forzar que una expresión regular coincida con una cadena completa se puede utilizar `^` y `$`

```{r echo=TRUE}

str_view(string = c("pie de manzana", "manzana", "queque de manzana"), 
         pattern = "^manzana$")
```

# Elementos básicos

## Patrones, expresiones regulares y coincidencias

### Anclas

- También se puede utilizar el ancla `\b`

```{r echo=TRUE}

str_view(string = c("esta", "es", "especial"), pattern = r"(\bes\b)")
```

# Elementos básicos

## Patrones, expresiones regulares y coincidencias

### Clases de caracteres y alternativas

- Otros patrones especiales que pueden ser de ayuda

    + `\d`: coincide con cualquier dígito.
    + `\s`: coincide con cualquier espacio en blanco (por ejemplo, espacio simple, tabulador, salto de línea).
    + `[abc]`: coincide con a, b o c.
    + `[^abc]`: coincide con todo menos con a, b o c.
    + `(a|b)`: coincide con a o b (disyunción)

```{r echo=TRUE}

str_view(string = "cumbre20 20", pattern = r"([^z](u|y).[ab]..\d\d\s\d)")
```

# Elementos básicos

## Patrones, expresiones regulares y coincidencias

### Repeticiones

- Para buscar coincidencias respecto a repeticiones se utilizan los siguientes metacaracteres:

    + `?`: 0 o 1
    + `+`: 1 o más
    + `*`: 0 o más

- Ejemplo con `?`

    + En este caso "s" es opcional, es decir, se generan coincidencias con "gato" o "gatos" 

```{r echo=TRUE}

str_view(c("gatos", "gato" , "gats", "gatoss", "gatosss"), 
         pattern = "gatos?")
```

# Elementos básicos

## Patrones, expresiones regulares y coincidencias

### Repeticiones

- Ejemplo con `+`

    + En este caso "s" no es opcional y se pueden generar repeticiones, es decir, se generan coincidencias con "gatos" o  por ejemplo con "gatoss"

```{r echo=TRUE}

str_view(c("gatos", "gato" , "gats", "gatoss", "gatosss"), 
         pattern = "gatos+")
```

# Elementos básicos

## Patrones, expresiones regulares y coincidencias

### Repeticiones

- Ejemplo con `*`

    + En este caso "s" es opcional y además se puede repetir varias veces, es decir, se generan coincidencias con "gato", "gatos" o "gatoss" 

```{r echo=TRUE}

str_view(c("gatos", "gato" , "gats", "gatoss", "gatosss"), 
         pattern = "gatos*")
```

# Elementos básicos

## Patrones, expresiones regulares y coincidencias

### Repeticiones

- También es posible especificar el número de coincidencias que se quieren encontrar de manera precisa:

    + `{n}`: exactamente n
    + `{n,}`: n o más
    + `{,m}`: no más de m (__pendiente no funciona__)
    + `{n,m}`: entre n y m

```{r echo=TRUE}

str_view(c("gatos", "gato" , "gats", "gatoss", "gatosss"), 
         pattern = "gatos{3}")
```

# Elementos básicos

## Patrones, expresiones regulares y coincidencias

### Repeticiones

- También es posible especificar el número de coincidencias que se quieren encontrar de manera precisa:

    + `{n}`: exactamente n
    + `{n,}`: n o más
    + `{,m}`: no más de m (__pendiente no funciona__)
    + `{n,m}`: entre n y m

```{r echo=TRUE}

str_view(c("gatos", "gato" , "gats", "gatoss", "gatosss"), 
         pattern = "gatos{1,3}")
```

# Elementos básicos

## Patrones, expresiones regulares y coincidencias

### Repeticiones

- `{n}`, `{n,}`, `{,m}` o `{n,m}` son “avaras” (greedy) ya que tratarán de coincidir con la cadena más larga posible. 

    + También puedes hacerlas “perezosas” (lazy) para que coincidan con la cadena más corta posible
    
```{r echo=TRUE}

str_view(c("gatos", "gato" , "gats", "gatoss", "gatosss"), 
         pattern = "gatos{1,3}?")
```

# Elementos básicos

## Patrones, expresiones regulares y coincidencias

### Agrupamiento y referencias previas

- Los paréntesis también sirven para crear un grupo de captura y si se acompañan con una numeración me puedo referir nuevamente al grupo capturado

    + Por ejemplo, la siguiente expresión regular busca todas las frutas que tengan un par de letras repetido.
    
        + En este caso me puedo nuevamente referir al primer grupo capturado `(..)` como `\1`
        + Si tuviera más grupos capturados podría utilizar `\2`, `\3`, ... pero en este caso solo tengo uno 
    
```{r echo=TRUE}

str_view(string = datos::frutas, pattern = r"((..)\1)", match = TRUE)
```

# Herramientas

- Con el conocimiento básico del lenguaje de expresiones regulares y un conjunto de caracteres es posible utilizar el paquete `stringr` para:

    + Detectar coincidencias 
    + Obtener un subconjunto del conjunto de cadena de caracteres
    + Transformar una cadena de caracteres
    + Unir o dividir una cadena de caracteres

- Una referencia rápida para consultar las funciones de `stringr` es:

    + https://raw.githubusercontent.com/rstudio/cheatsheets/master/strings.pdf
    
# Herramientas

## Detectar coincidencias

- Si se tienen datos rectangulares y se utiliza el `tidyverse` la combinación más usual es utilizar `dplyr::filter` y `stringr::str_detect`

```{r echo=TRUE}

gapminder::gapminder %>% 
                    # Buscar todos los países que empicen por C o c
                    # como primer caracter y luego como segundo
                    # caracter por o
  filter(str_detect(string = country, pattern = "^[Cc]o"), 
         year == max(year))
```

# Herramientas

## Detectar coincidencias

- Otra función es `stringr::str_count` que se puede utilizar potencialmente con `dplyr::summarize`

```{r echo=TRUE}

gapminder %>% 
  filter(year == max(year)) %>% 
  # Número de paises en el que su nombre termina con una vocal 
  # en el último año
  summarize(pais_termina_vocal = sum(str_count(string = country, pattern = "[aeiou]$")))
```

- También se puede utilizar `stringr::str_count` con `dplyr::mutate`

```{r echo=TRUE}

gapminder %>% 
  filter(year == max(year)) %>% 
  # Número de vocales que tiene el nombre de cada país en el 
  # último año
  mutate(pais_vocales = str_count(string = country, pattern = "[AaEeIiOoUu]")) %>% 
  # Escogemos los 3 primeros países cuyo nombre tiene más vocales
  # Se incluyen empates: with_ties = TRUE
  slice_max(order_by = pais_vocales, 
            n = 3,  
            with_ties = TRUE)
```

# Herramientas

## Obtener un subconjunto

- Se pueden extraer las coincidencias identificadas con `stringr::str_extract`

    + `stringr::str_extract` extrae la primera coincidencia por lo que si se requieren todas las coincidencias se debera utilizar `stringr::str_extract_all`
    
        + En el caso de `stringr::str_extract_all` por defecto se obtiene una lista y con el argumento `simplify = TRUE` se obtiene una matriz con las coincidencias más cortas expandidas hasta el largo de las más extensas
    
```{r echo=TRUE}

gapminder::gapminder %>% 
                    # Extraer loss dos primeros caracteres de los 
                    # nombres de los países en el último año
  filter(year == max(year)) %>% 
  mutate(dos_primeros = str_extract(string = country, pattern = "^..")) %>% 
  slice(1:5) %>% 
  select(country, dos_primeros)
```

# Herramientas

## Transformar una cadena de caracteres

- Las transformaciones usuales están representadas en las siguientes funciones

    + `stringr::str_to_lower`: cadenas de caracteres a minúsculas
    + `stringr::str_to_upper`: cadenas de caracteres a mayúsculas
    + `stringr::str_to_title`: cadenas de caracteres a un formato de título
    
- Una transformación más general se logra a través de `stringr::str_replace` y `stringr::str_replace_all`

    + En este caso los argumentos son: 
    
        + `string`
        + `pattern`
        + `replacement`

# Herramientas

## Transformar una cadena de caracteres

```{r echo=TRUE}

gapminder::gapminder %>% 
  filter(year == max(year)) %>%
                   # cambiar mayúsculas por minúsculas   
  mutate(country = str_to_lower(country),
                   # eliminar cualquier caracter diferente
                   # a letras minúscula
                   ## Por ejemplo . ' o , 
         country = str_replace_all(string  = country, 
                                   pattern = "[^a-z ]", 
                                   replacement = "")) %>% 
  # mostrar ultimas 5 filas
  slice_tail(n = 5)
```

# Herramientas

## Unir o dividir una cadena de caracteres

### Unir una cadena de caracteres

- A parte de la función `stringr::str_c` existe una función util `stringr::str_glue` que es similar a lo que se conocer como **Literal String Interpolation** (`f""`) en Python

    + https://docs.python.org/3.9/reference/lexical_analysis.html#formatted-string-literals
    
```{r echo=TRUE}

set.seed(123)
data <- gapminder::gapminder %>% 
  filter(year == max(year)) %>% 
  slice_sample(n = 10) %>% 
  mutate(label_text = str_glue("País: {country}
                               Año: {year}
                               PIB per-capita: {round(gdpPercap)}
                               Esperanza de vida: {lifeExp}")) %>% 
  select(country, year, lifeExp, gdpPercap, label_text)

data
```

# Herramientas

## Unir o dividir una cadena de caracteres

### Unir una cadena de caracteres

```{r echo=TRUE, warning=FALSE}

g <- data %>% 
  ggplot(aes(gdpPercap, lifeExp)) +
  geom_point(aes(text = label_text))

ggplotly(p = g, tooltip = "text")
```

# Herramientas

## Unir o dividir una cadena de caracteres

### Dividir una cadena de caracteres

- La función que se utiliza para dividir una cadena de caracteres es `stringr::str_split`

    + Por defecto se obtiene una lista donde con el argumento `n` se controla el número máximo de elementos que se retornan
    
```{r echo=TRUE}

"Quiero separar esta frase en cada una de sus palabras" %>% 
  # Podemos realizar análisis de texto de una 
  # manera "tidy"
  str_split(pattern = " ", 
            n = Inf) %>% 
  enframe(name = "id_oracion", value = "palabras") %>% 
  unnest(cols = palabras)
```

# stringi

- El paquete `stringr` está construido sobre el paquete `stringi`

    + `stringr` es una buena introducción para la manipulación de cadenas de caracteres
    + Si se requiere utilizar más funcionalidades utilizar `stringi`
    
        + https://stringi.gagolewski.com/


# Referencias