---
title: "Capítulo 20: Vectores"
output: learnr::tutorial
runtime: shiny_prerendered
---

```{r setup, include=FALSE}
library(learnr)
library(tidyverse)
library(datos)
knitr::opts_chunk$set(echo = FALSE)
```

## 20.3.5

1. Describe la diferencia entre `is.finite(x)` y `!is.infinite(x)`.

R/ `is.finite` determina si un vector contiene valores finitos o no, mientras que `is.infinite` evalua si un vector contiene valores "infinitos" (`Inf`) o no.

```{r 20-3-5-1, exercise=TRUE}
x <- 0
is.finite(x)
!is.infinite(x)

y <- Inf
is.finite(y)
!is.infinite(y)
```
 | | 0 | Inf | NA | NaN |
 |------------------|-----|-----|-----|-----|
 | `is.finite()` | `TRUE` | `FALSE` | `FALSE` | `FALSE` |
 | `is.infinite()` | `FALSE` | `TRUE` | `FALSE` | `FALSE` |
 
2. Lee el código fuente de `dplyr::near()` (Pista: para ver el código fuente, escribe el nombre de la función sin `()`). ¿Funcionó?

R/ Para obtener el código podemos ejecutar el siguiente comando:

```{r 20-3-5-2, exercise=TRUE}
dplyr::near
```

Podemos ver que la función toma dos vectores, `x` y `y`, adicionalmente toma `tol`(erancia). que por defecto es igual a `r .Machine$double.eps^0.5`.

```{r 20-3-5-2-1, exercise=TRUE}
dplyr::near(x = pi, y = 3.14, tol = 0.1)
dplyr::near(x = pi, y = 3.14, tol = 0.01)
dplyr::near(x = pi, y = 3.14, tol = 0.001)
```

3. Un vector de tipo lógico puede tomar 3 valores posibles. ¿Cuántos valores posibles puede tomar un vector de tipo entero? ¿Cuántos valores posibles puede tomar un vector de tipo doble? Usa google para investigar sobre esto.

R/ R usa 32-bit para representar números enteros, $2^{32} - 1$ (1 bit es usado para el signo), adicionalmente `NA_integer_`

```{r 20-3-5-3, exercise=TRUE}
.Machine$integer.max
.Machine$double.xmax
```

4. Idea al menos 4 funciones que te permitan convertir un vector de tipo doble a entero. ¿En qué difieren las funciones? Describe las diferencias con precisión.

R/

+ Redondear hacia abajo
+ Redondear hacia arriba
+ Redondear al "cero" más cercano
+ Redondear a la unidad más cercana

```{r 20-3-5-4, exercise=TRUE}
redondear <- function(x, metodo) {
  if (metodo == "hacia arriba") {
    ceiling(x)
  } else if (metodo == "hacia abajo") {
    floor(x)
  } else if (metodo == "cero") {
    trunc(x)
  } else if (metodo == "unidad") {
    round(x, digits = 0)
  } else {
    x # Método inválido
  }
}

redondear(21.55, "hacia arriba")
redondear(21.45, "hacia arriba")

redondear(21.55, "hacia abajo")
redondear(21.45, "hacia abajo")

redondear(21.55, "cero")
redondear(21.45, "cero")

redondear(21.55, "unidad")
redondear(21.45, "unidad")
```

5. ¿Qué funciones del paquete __readr__ te permiten convertir una cadena de caracteres en un vector de tipo lógico, entero y doble?

R/
```{r 20-3-5-5, exercise=TRUE}
readr::parse_logical
readr::parse_integer
readr::parse_double
```

## 20.4.6

1. ¿Qué es lo que `mean(is.na(x))` te dice acerca del vector ‘x’? ¿Y qué es lo que te dice `sum(!is.finite(x))`?

R/ `mean(is.na(x))` devuelve la proporciooo4ón de valores faltantes en `x`. Y `sum(!is.finite(x))`, el número de elementos no finitos.

```{r 20-4-6-1, exercise=TRUE}

```

2. Lee detenidamente la documentación de `is.vector()`. ¿Qué es lo que esta función realmente testea? ¿Por qué la función `is.atomic()` no concuerda con la definición de vectores atómicos vista anteriormente?

R/ `is.vector` verifica unicamente que el objeto recibido por la función, no tiene otros atributos aparte de `names` (nombres).
```{r 20-4-6-2, exercise=TRUE}
?is.vector
x <- list(x = 1, y = 2)
is.vector(x)
attr(x, "mi_atributo") <- 3
is.vector(x)

?is.atomic
```

`is.atomic` verifica que el objeto solamente contenga elementos "átomicos" (enteros, lógicos, complejos, etc.), sin importar atributos extra.
```{r 20-4-6-2-1, exercise=TRUE}
?is.atomic
x <- 1:2
is.atomic(x)
attr(x, "mi_atributo") <- 3
is.atomic(x)
x <- list(x = 1, y = 2)
is.atomic(x)
```

3. Compara y contrasta `setNames()` con `purrr::set_names()`.

R/
```{r 20-4-6-3, exercise=TRUE}
?setNames

setNames(1:3, c("foo", "bar", "baz") )
# Equivalentemente
tmp <- 1:3
names(tmp) <-  c("foo", "bar", "baz")
tmp

# Comportamiento especial, usando nm
setNames(nm = c("primero", "segundo"))

# La longitud de los nombres no es revisada
setNames(1:4, c("a", "b"))
```

```{r 20-4-6-3-1, exercise=TRUE}
?purrr::set_names

purrr::set_names(1:3, c("foo", "bar", "baz"))
purrr::set_names(1:3, "foo", "bar", "baz")
# Equivalentemente
tmp <- 1:3
tmp %>%
  purrr::set_names(c("foo", "bar", "baz"))

# Comportamiento especial, sin necesidad de diferente notación
purrr::set_names(c("primero", "segundo"))

# La longitud de los nombres ES revisada
purrr::set_names(1:4, c("a", "b"))
```

4. Crea funciones que tomen un vector como input y devuelvan:

  - El último valor. ¿Deberías usar `[` o `[[`?
  - Los elementos en posiciones pares.
  - Cada elemento excepto el último valor.
  - Solo las posiciones pares (sin valores perdidos).

R/
```{r 20-4-6-4, exercise=TRUE}
ultimo_valor <- function(x) {
  x[[length(x)]]
}

pares <- function(x) {
  # Crear indices
  idx <- seq_along(x) %% 2 == 0
  x[idx]
}

todos_menos_ultimo <- function(x) {
  x[-length(x)]
}

pares_sin_na <- function(x) {
  # Crear indices
  idx <- (seq_along(x) %% 2 == 0) & !is.na(x)
  x[idx]
}

x <- c(1, 2, NA, 4, 5, NA, 7)
ultimo_valor(x)
pares(x)
todos_menos_ultimo(x)
pares_sin_na(x)
```

5. ¿Por qué `x[-which(x > 0)]` no es lo mismo que `x[x <= 0]`?

R/
```{r 20-4-6-5, exercise=TRUE}
x <- c(-rev(1:5), 0, 1:5)
x[-which(x > 0)]
x[x <= 0]

x <- c(-rev(1:5), NA, NaN, 1:5)
x[-which(x > 0)]
x[x <= 0]
```


6. ¿Qué sucede cuando realizas un subset con un entero positivo que es mayor que la longitud del vector? ¿Qué sucede cuando realizas un subset con un nombre que no existe?

R/
```{r 20-4-6-6, exercise=TRUE}
x <- c(x = 1, y = 2)
x[3]
x[1:4]
x["z"]
```


## 20.5.4
1. Dibuja las siguientes listas como sets anidados:

    * `list(a, b, list(c, d), list(e, f))`
    * `list(list(list(list(list(list(a))))))`


```{r 20-5-4-1, exercise=TRUE}

```


2. ¿Qué pasaría si hicieras subsetting a un tibble como si fuera una lista? ¿Cuáles son las principales diferencias entre una lista y un tibble?

R/
```{r 20-5-4-2, exercise=TRUE}
x <- tibble::tibble(x = 1:2, y = c("uno", "dos"))
x[["x"]]
x["x"]
x[1]
x[1, ]
```

## 20.7.4
1. ¿Qué valor retorna `hms::hms(3600)`? ¿Cómo se imprime? ¿Cuál es la tipo primario sobre en el que se basa el vector aumentado? ¿Qué atributos utiliza?

R/
```{r 20-7-4-1, exercise=TRUE}
x <- hms::hms(3600)
x
class(x)
typeof(x)
attributes(x)
```


2. Intenta crear un tibble que tenga columnas con diferentes longitudes. ¿Qué es lo que ocurre?

R/
```{r 20-7-4-2, exercise=TRUE}
tibble::tibble(x = 1, y = 1:5)
tibble::tibble(x = 1:2, y = 1:4)
```


3. Teniendo en cuenta la definición anterior, ¿está bien tener una lista como columna en un tibble?

```{r 20-7-4-3, exercise=TRUE}
tibble::tibble(x = 1, y = 1:5, z = list(1:2))
```
