---
title: "Iteración"
subtitle: "R para ciencia de datos<br>Club de lectura<br>Capítulo 21<br>"
author: "Luis Francisco Gomez Lopez"
date: "2021-05-04 16:35:43 GMT -05:00"
output:
  xaringan::moon_reader:
    lib_dir: libs
    nature:
      highlightStyle: github
      highlightLines: true
      countIncrementalSlides: false
---

```{r setup, include=FALSE}
options(htmltools.dir.version = FALSE, 
        htmltools.preserve.raw = FALSE)
knitr::opts_chunk$set(echo      = TRUE, 
                      fig.align = "center")
```

```{r libraries, include=FALSE}
library(tidyverse)
library(datos)
library(xaringan)
library(RefManageR)
```

```{r load_references, include=FALSE, cache=FALSE}
RefManageR::BibOptions(
  check.entries = FALSE,
  bib.style     = "authoryear",
  cite.style    = "authoryear",
  style         = "markdown",
  hyperlink     = FALSE,
  dashed        = FALSE
)

mybib <- RefManageR::ReadBib(file  = "./R_for_data_science.bib",
                             check = FALSE)
```

# ¿Qué aprenderás?

En **`r Citet(mybib, "grolemund_r_2019")` Cap. 21** se abarcará:

--

- El uso de la iteración para reducir la duplicación de código como complemento al uso de funciones
- El uso de 2 paradigmas de iteración:

    + Programación imperativa utilizando base R
    + Programación funcional utilizando el paquete `purrr`<sup>1</sup>
    
.footnote[
[1] Ver la [cheat sheet](https://raw.githubusercontent.com/rstudio/cheatsheets/master/purrr.pdf) para una referencia rápida
]

---

# Bucles *for*

--

```{r eval=FALSE}
x <- vector(<mode>, <length>) # output 
for (variable in vector) {    # secuencia
    # Cuerpo
}
```

--

- **Output**: se asigna un espacio para la salidad definiendo de manera explícita el espacio para realizar el proceso de manera más eficiente

- **Secuencia**: en esta parte se especifica sobre lo que se quiere iterar 

- **Cuerpo**: en esta parte se describe el código que se busca ejecutar de manera repetitiva

---

# Variaciones de bucles *for*

- Modificar un objeto existente
- Iterar sobre nombres o valores
- Manejar outputs de longitud desconocida
- Manejar secuencias de longitud desconocida

---

# Variaciones de bucles *for*

## Modificar un objeto existente

```{r}
tbl <- tibble(x = 1:4)
min_val <- min(tbl$x)
max_val <- max(tbl$x)

for (i in 1:nrow(tbl)) {
  tbl$x[[i]] <- (tbl$x[[i]] - min_val) / 
                 (max_val - min_val)   
}

tbl
```

---

# Variaciones de bucles *for*

## Longitud de output desconocida

```{r}
# Generar 3 vectores con una longitud aleatoria
lst <- vector(mode = "list", length = 3L)
for (i in seq_along(lst)) {
  lst[[i]] <- rnorm(n = i)
}
# Crear una lista y luego aplanarla
set_names(x = lst, nm = letters[1:3]) %>% unlist()
```

---

# Variaciones de bucles *for*

## Longitud de secuencia desconocida

```{r}
# Lanzar una moneda hasta que salgan 10 caras
# Revisar el número de lanzamientos
lanzamiento <- function() {sample(c("S", "C"), size = 1,
                                  replace = TRUE)}

lanzamientos <- 0
ncaras <- 0
set.seed(1234)
while (ncaras <= 10) {
  if (lanzamiento() == "C") {
    ncaras <- ncaras + 1
  } else {
    ncaras
  }
  lanzamientos <- lanzamientos + 1
}
lanzamientos
```

---

# Bucles *for* vs. funcionales

- R es un lenguaje de programación funcional por lo que es posible envolver los bucles en una función

--

    + Base R 
    
        + Familia apply
        
            + `apply()`, `lapply()`, `sapply()`, `vapply()`, `mapply()`, `rapply()`, `tapply()`
        
    + Tidyverse
    
        + Paquete `purrr` en relación a la familia `map`
        
            + `map()`, `map_lgl()`, `map_chr()`, `map_int()`, `map_dbl()`,
            `map_raw()`, `map_dfr()`, `map_dfc()`, `walk()` 

---

# Las funciones map

En el caso de data frames se itera sobre las columnas

```{r}
dta_fr <- data.frame(x = 1:3, y = 4:6)
unclass(dta_fr)
```

```{r}
map(.x = dta_fr, .f = mean)
```

---

# Las funciones map

```{r}
dta_fr <- data.frame(x = 1:3, y = 4:6)
map(dta_fr, mean)
```

- `map` solo genera vectores

    + Por ejemplo no genera matrices como si lo podría hacer `vapply()`

```{r}
map_dbl(dta_fr, mean) %>% is.vector(mode = "any")
```

---

# Las funciones map

```{r}
fun_min_max <- function(x) {c(min = min(x), max = max(x))}
vapply(X = dta_fr, FUN = fun_min_max, FUN.VALUE = numeric(2))
```

```{r}
map(.x = dta_fr, .f = fun_min_max)
```

---

# Manejo de errores

Uso de la función `purrr::safely()` para retornar una versión modificada de una función donde se obtiene una lista con 2 elementos:

- `result`: es el resultado general donde si existe un error se obtiene `NULL`

- `error`: se indica el error donde si no existe un error se obtiene `NULL`

```{r}
map(.x = "a", .f = safely(.f = log) , base = exp(1))
```

---

# *map* sobre múltiples argumentos

En este caso es posible utilizar la familia `pmap`

```{r}
set.seed(1234)
n <- 1:3
mean <- c(-1, 0, 1)
sd <- c(1, 5, 10)
pmap(.l = list(n, mean, sd), .f = rnorm)
```

---

# *map* sobre múltiples argumentos y funciones

```{r}
f <- c("runif", "rnorm", "rpois")
param <- list(
  list(min = -1, max = 1), 
  list(sd = 5), 
  list(lambda = 10))
```

```{r}
set.seed(1234)
exec(.fn = f[[1]], !!!param[[1]], n = 5)
exec(.fn = f[[2]], !!!param[[2]], n = 5)
exec(.fn = f[[3]], !!!param[[3]], n = 5)
```

---

# *map* sobre múltiples argumentos y funciones

```{r}
set.seed(1234)
map(.x = seq_along(f), 
    .f = ~ exec(.fn = f[[.]], !!!param[[.]], n = 5))
```

--

- En esta parte se utiliza `rlang::exec()` dado que `purrr::invoke_map` no se continuará desarrollando donde se recomienda el uso de `rlang::exec()`

- También se utiliza el operador *big-bang*, `!!!`, que permite separar en argumentos individuales los objetos de una lista para que puedan ser incluidos cuando en una funcion existe el argumento, `...`

---

# Walk

Si se requiere devolver de manera invisible el objeto `.x` se puede utilizar `purrr::walk()` 

```{r}
list(1, 2, 3) %>% 
  walk(.f = print) %>% 
  # Se puede seguir accediendo al objeto 
  # .x = list(1, 2, 3) despues de utilizar 
  # walk
  length()
```

---

# Otros patrones para los bucles *for*

- Funciones predictivas

    + `keep` y `discard`
    + `some` y `every`
    + `detect` y `detect_index`: no encontré una aplicación para data frames
    + `head_while` y `tail_while`: no encontré una aplicación para data frames

- Reducir y acumular

    + `reduce`
    + `accumulate`
---

# Otros patrones para los bucles *for*

- Funciones predictivas

```{r}
# Aunque exister la alternativa
# datos::flores %>% select(where(is.factor))
datos::flores %>% keep(.p = is.factor) %>% str()
datos::flores %>% every(.p = is.double)
```

---

# Otros patrones para los bucles *for*

- Reducir y acumular

```{r}
# Sirve bastante para realizar left_join a 
# varias tibbles
x <- tibble(id = 1:3, i = 4:6)
y <- tibble(id = 1:3, j = 7:9)
z <- tibble(id = 1:3, k = 10:12)
reduce(.x = list(x, y, z), 
       .f = left_join, by = "id", 
       .dir = "forward")

# Con accumulate se vería el proceso respecto a 
# como se van uniendo las tibbles
```

---

# References

```{r refs, echo=FALSE, results='asis'}
RefManageR::PrintBibliography(bib = mybib)
```
