---
title: "R para Ciencia de Datos"
subtitle: "Capítulo 20: Vectores"
author: "Roberto Villegas-Diaz (GH: villegar)"
date: 2020-05-04
output:
  xaringan::moon_reader:
    nature:
      highlightLines: true
      beforeInit: macros.js
    lib_dir: libs
    css: xaringan-themer.css
    includes:
      after_body: insertar-r4ds-es-logo.html
---


```{r xaringan-themer, include = FALSE}
xaringanthemer::style_mono_light(
  base_color = "#0099D8",#"#3092FF",
  header_font_google = xaringanthemer::google_font("Josefin Sans"),
  text_font_google   = xaringanthemer::google_font("Montserrat", "300", "300i"),
  code_font_google   = xaringanthemer::google_font("Droid Mono")
)
library(tidyverse)
set.seed(1)
```

## Contenidos

* 20.1 Introducción

* 20.2 Vectores básico

* 20.3 Tipos importantes de vectores atómicos

* 20.4 Usando vectores atómicos

* 20.5 Vectores Recursivos (listas)

* 20.6 Atributos

* 20.7 Vectores aumentados

---

## Recordatorio
Para poder ejecutar los ejercicios en este capítulo, los siguientes paquetes tienen 
que ser instalados:

```{r}
if (!require(magrittr))
  install.packages("tidyverse")
```

---

## 20.2 Vectores básicos

Hay dos tipos de vectores:

- Vectores atómicos: lógico, entero, doble, caracter, complejo y sin procesar (raw).

- Las listas, también conocidos como vectores recursivos.

--

.center[
![](https://es.r4ds.hadley.nz/diagrams_w_text_as_path/es/data-structures-overview.svg)
]

---

## 20.2 Vectores básicos (2)

#### Propiedades

1. __Tipo__, `typeof()`

2. __Longitud__, `length()`

--

#### Vectores aumentados:

* Los factores (factors).

* Las fechas y fechas-hora (date-times).

* Los dataframes y tibbles.

---

## 20.3 Tipos importantes de vectores atómicos

#### 20.3.1 Lógico

> tres valores posibles: `FALSE`, `TRUE` y `NA`.

--

```{r}
1:10 %% 3 == 0

c(TRUE, TRUE, FALSE, NA)
```

---

## 20.3 Tipos importantes de vectores atómicos (2)

#### 20.3.2 Numérico

> Vectores de enteros y dobles (punto flotante).

--

Consideraciones:

- Los números dobles son aproximaciones

```{r}
x <- sqrt(2) ^ 2
x
x - 2
```

Puede ser útil usar `dplyr::near()`.

---

## 20.3 Tipos importantes de vectores atómicos (3)

#### 20.3.2 Numérico (2)

- Los números enteros tienen un valor especial, `NA`, y los dobles `NA`, `NaN`, `Inf` y `–Inf`.

```{r}
c(-1, 0, 1) / 0
```

--

 | | 0 | Inf | NA | NaN |
 |------------------|-----|-----|-----|-----|
 | `is.finite()` | x | | | |
 | `is.infinite()` | | x | | |
 | `is.na()` | | | x | x |
 | `is.nan()` | | | | x |

---

## 20.3 Tipos importantes de vectores atómicos (4)

#### 20.3.3 Caracter


```{r}
x <- "Esta es una cadena de caracteres razonablemente larga."
pryr::object_size(x)

y <- rep(x, 1000)
pryr::object_size(y)
```

---

## 20.3 Tipos importantes de vectores atómicos (5)

#### 20.3.4 Valores faltantes

```{r}
NA # lógico
NA_integer_ # entero
NA_real_ # doble o real
NA_character_ # caracter
```


---

### 20.3.5 Ejercicios

1. Describe la diferencia entre `is.finite(x)` y `!is.infinite(x)`.

2. Lee el código fuente de `dplyr:: near()` (Pista: para ver el código fuente, escribe el nombre de la función sin `()`). ¿Funcionó?

3. Un vector de tipo lógico puede tomar 3 valores posibles. ¿Cuántos valores posibles puede tomar un vector de tipo entero? ¿Cuántos valores posibles puede tomar un vector de tipo doble? Usa google para investigar sobre esto.

4. Idea al menos 4 funciones que te permitan convertir un vector de tipo doble a entero. ¿En qué difieren las funciones? Describe las diferencias con precisión.

5. ¿Qué funciones del paquete __readr__ te permiten convertir una cadena de caracteres en un vector de tipo lógico, entero y doble?

---

## 20.4 Usando vectores atómicos

#### 20.4.1 Coerción

Tipos:

- La coerción explícita: `as.X`. Por ejemplo `as.integer()`.

- La coerción implícita:

```{r}
x <- sample(20, 100, replace = TRUE)
y <- x > 10
sum(y) # ¿Cuántos valores son más grandes que 10?
mean(y) # ¿Qué proporción es mayor que 10?
```

--
```{r, eval = FALSE}
if (length(x)) {
 # hacer algo
}
```

---
## 20.4 Usando vectores atómicos (2)

#### 20.4.1 Coerción (2)

```{r}
typeof(c(TRUE, 1L))
typeof(c(1L, 1.5))
typeof(c(1.5, "a"))
```

---

## 20.4 Usando vectores atómicos (3)
#### 20.4.2 Funciones de prueba

> ... es más seguro utilizar las funciones is_* provistas por el paquete purrr.

| | lgl | int | dbl | chr | list |
|------------------|-----|-----|-----|-----|------|
| `is_logical()` | x | | | | |
| `is_integer()` | | x | | | |
| `is_double()` | | | x | | |
| `is_numeric()` | | x | x | | |
| `is_character()` | | | | x | |
| `is_atomic()` | x | x | x | x | |
| `is_list()` | | | | | x |
| `is_vector()` | x | x | x | x | x |


---

## 20.4 Usando vectores atómicos (4)
#### 20.4.3 Escalares y reglas de reciclado

```{r}
sample(10) + 100 # (sample = muestreo)
runif(10) > 0.5
```

--

```{r}
1:10 + 1:2
```

--

```{r}
1:10 + 1:3
```

---

```{r, error = TRUE}
tibble(x = 1:4, y = 1:2)

tibble(x = 1:4, y = rep(1:2, 2))

tibble(x = 1:4, y = rep(1:2, each = 2))
```

---

## 20.4 Usando vectores atómicos (5)
#### 20.4.4 Nombrar vectores

```{r}
c(x = 1, y = 2, z = 4)
```

--

```{r}
set_names(1:3, c("a", "b", "c"))
```

---

## 20.4 Usando vectores atómicos (6)
#### 20.4.5 Creación de subconjuntos (subsetting)

Formas para extraer conjuntos:

* Un vector numérico que contenga solo enteros.

```{r}
x <- c("uno", "dos", "tres", "cuatro", "cinco")
x[c(3, 2, 5)]
```

--

```{r}
x[c(1, 1, 5, 5, 5, 2)]
```

--

```{r}
x[c(-1, -3, -5)]
```

---

## 20.4 Usando vectores atómicos (7)
#### 20.4.5 Creación de subconjuntos (subsetting) (2)

* Un vector lógico

```{r}
x <- c(10, 3, NA, 5, 8, 1, NA)

# Todos los valores no faltantes de x
x[!is.na(x)]

# Todos los valores pares (o faltantes!) de x
x[x %% 2 == 0]
```

--

* Un vector con nombres

```{r}
x <- c(abc = 1, def = 2, xyz = 5)
x[c("xyz", "def")]
```

---

### 20.4.6 Ejercicios

1. ¿Qué es lo que `mean(is.na(x))` te dice acerca del vector ‘x’? ¿Y qué es lo que te dice `sum(!is.finite(x))`?

2. Lee detenidamente la documentación de `is.vector()`. ¿Qué es lo que esta función realmente testea? ¿Por qué la función `is.atomic()` no concuerda con la definición de vectores atómicos vista anteriormente?

3. Compara y contrasta `setNames()` con` purrr::set_names()`.

4. Crea funciones que tomen un vector como input y devuelvan:

  - El último valor. ¿Deberías usar `[` o `[[`?
  - Los elementos en posiciones pares.
  - Cada elemento excepto el último valor.
  - Solo las posiciones pares (sin valores perdidos).

5. ¿Por qué `x[-which(x > 0)]` no es lo mismo que `x[x <= 0]`?

6. ¿Qué sucede cuando realizas un subset con un entero positivo que es mayor que la longitud del vector? ¿Qué sucede cuando realizas un subset con un nombre que no existe?

---

## 20.5 Vectores Recursivos (listas)

```{r}
x <- list(1, 2, 3) 
x
```

--

Para ver la e`str()`uctura de una lista:

```{r}
str(x)
```

---

##  20.5 Vectores Recursivos (listas) (2)

```{r}
x_nombrada <- list(a = 1, b = 2, c = 3)
str(x_nombrada)
```

--

```{r}
y <- list("a", 1L, 1.5, TRUE)
str(y)
```

---

##  20.5 Vectores Recursivos (listas) (3)

```{r}
z <- list(list(1, 2), list(3, 4))
str(z)
```

---

##  20.5 Vectores Recursivos (listas) (4)

#### 20.5.1 Visualizando listas

```{r}
x1 <- list(c(1, 2), c(3, 4))
x2 <- list(list(1, 2), list(3, 4))
x3 <- list(1, list(2, list(3)))
```

.center[
![](https://es.r4ds.hadley.nz/diagrams_w_text_as_path/es/lists-structure.svg)
]

---

##  20.5 Vectores Recursivos (listas) (5)
#### 20.5.2 Subconjuntos (Subsetting)

```{r}
a <- list(a = 1:3, b = "una cadena", c = pi, d = list(-1, -5))
```

* El corchete simple `[`

```{r}
str(a[1:2])

str(a[4])
```

---
##  20.5 Vectores Recursivos (listas) (6)
#### 20.5.2 Subconjuntos (Subsetting) (2)
* El doble corchete `[[`

```{r}
str(a[[1]])
str(a[[4]])
```

---
##  20.5 Vectores Recursivos (listas) (7)
#### 20.5.2 Subconjuntos (Subsetting) (3)

* `$` para extraer elementos por su nombre

```{r}
a$a
a[["a"]]
```

---
##  20.5 Vectores Recursivos (listas) (8)
#### 20.5.2 Subconjuntos (Subsetting) (4)

.center[
![](https://es.r4ds.hadley.nz/diagrams_w_text_as_path/es/lists-subsetting.svg)
]

---

### 20.5.4 Ejercicios
1. Dibuja las siguientes listas como sets anidados:

    * `list(a, b, list(c, d), list(e, f))`
    * `list(list(list(list(list(list(a))))))`
    
2. ¿Qué pasaría si hicieras subsetting a un tibble como si fuera una lista? ¿Cuáles son las principales diferencias entre una lista y un tibble?

---

## 20.6 Atributos

```{r}
x <- 1:10
attr(x, "saludo")
#> NULL
attr(x, "saludo") <- "¡Hola!"
attr(x, " despedida") <- "¡Adiós!"
attributes(x)
```

---

## 20.6 Atributos (2)

Existen tres atributos muy importante:

- Los __nombres__.

- Las __dimensiones__.

- La __clase__. 

---

## 20.7 Vectores aumentados

.center[
# (Hasta la siguiente semana)
]

---

class: center, inverse, middle

# ¿Preguntas?